ACORDAO-COMPLETO-2341220

ACÓRDÃO 1624/2019 ATA 25/2019 - PLENÁRIO

VISTOS, relatados e discutidos estes autos de pedidos de reexame interpostos por Ivo Narciso Cassol, Salomão da Silveira, Genean Prestes dos Santos Barreto, Ednilce Garcia de Almeida, Erodi Antônio Matt, Márcia Ferreira Gomes e JK Construções e Terraplenagem Ltda., Construtora Pedra Lisa Ltda. na pessoa de seu representante Sr. Neilton Soares Santos e Construtel Terraplenagem Ltda., contra o Acórdão 2922/2010-TCU-Plenário;
ACORDAM os ministros do Tribunal de Contas da União, reunidos em sessão do Plenário, diante das razões expostas pelo relator, em:
9.1. conhecer do pedido de reexame da Sra. Genean Prestes dos Santos Barreto, com fundamento no art. 48 da Lei 8.443/1992, para, no mérito, dar-lhe provimento, a fim de tornar insubsistentes os itens 9.2, 9.4 e 9.5 do Acórdão 2922/2010-TCU-Plenário em relação à recorrente;
9.2. conhecer dos pedidos de reexame de Ivo Narciso Cassol, Salomão da Silveira, Ednilce Garcia de Almeida, Erodi Antônio Matt, Márcia Ferreira Gomes e JK Construções e Terraplenagem Ltda., Construtora Pedra Lisa Ltda. na pessoa de seu representante Sr. Neilton Soares Santos e Construtel Terraplenagem Ltda., com fundamento no art. 48 da Lei 8.443/1992, para, no mérito, negar-lhes provimento; e
9.3. dar ciência desta deliberação aos recorrentes.

Pedidos de reexame interpostos contra acórdão que aplicou multa aos recorrente e os inabilitou para o exercício de cargo em comissão e de função de confiança no âmbito da Administração Federal, em decorrência de direcionamento de procedimentos licitatórios custeados com recursos públicos federais.

Município de Rolim de Moura - RO.

3. Recorrentes: Ivo Narciso Cassol (XXX.766.409-XX); Salomão da Silveira (XXX.743.789-XX); Genean Prestes dos Santos Barreto (XXX.812.982-XX); Ednilce Garcia de Almeida (XXX.286.232-XX); Erodi Antônio Matt (XXX.830.542-XX); Márcia Ferreira Gomes (XXX.527.422-XX); JK Construções e Terraplenagem Ltda. (01.886.611/0001-41); Construtora Pedra Lisa Ltda. (01.658.282/0001-81), na pessoa de seu representante Sr. Neilton Soares Santos; Construtel Terraplenagem Ltda. (03.317.424/0001-72).

13.1. Ministros presentes: José Mucio Monteiro (Presidente), Walton Alencar Rodrigues, Benjamin Zymler, Raimundo Carreiro, Ana Arraes e Bruno Dantas.
13.2. Ministros-Substitutos convocados: Augusto Sherman Cavalcanti (Relator) e Marcos Bemquerer Costa.
13.3. Ministros-Substitutos presentes: André Luís de Carvalho e Weder de Oliveira.

ACORDAO-COMPLETO-2389688

Acórdão 2952/2019 - Plenário

ACORDAO-COMPLETO-2419166

Acórdão de Relação 1876/2020 - Plenário

Acórdão de Relação

AUGUSTO SHERMAN

Ministro Valmir Campelo.

Trata-se de pedidos de reexame interpostos por Ivo Narciso Cassol (peça 54) , Salomão da Silveira, Genean Prestes dos Santos Barreto, Ednilce Garcia de Almeida, Erodi Antônio Matt, Márcia Ferreira Gomes e JK Construções e Terraplenagem Ltda. (peça 55) , Construtora Pedra Lisa Ltda. na pessoa de seu representante Sr. Neilton Soares Santos (peça 56) e Construtel Terraplenagem Ltda. (peça 57) , contra o Acórdão 2922/2010-TCU-Plenário (peça 24) .
2.	Às peças 63-65, a Secretaria de Recursos (Serur) emitiu pronunciamento uníssono, nos termos que se seguem, com os ajustes de forma pertinentes:
I. HISTÓRICO PROCESSUAL
	Inicialmente, assinala-se, por questões metodológicas, que nesta instrução se fará referência às peças sempre com base nos documentos e nas respectivas numerações de páginas constantes do processo eletrônico, ante sua conversão, consoante Termo de Conversão autuado como Peça 58. Ignorar-se-á, portanto, as numerações de páginas consignadas nos então existentes volumes e anexos do processo físico.
2.	Trata-se de pedidos de reexame interpostos pelas Empresas e Srs., Ivo Narciso Cassol, (págs. 4-30 da Peça 54) ; Salomão da Silveira, Genean Prestes dos Santos Barreto, Ednilce Garcia de Almeida, Erodi Antônio Matt, Márcia Ferreira Gomes, JK Construções e Terraplenagem Ltda. (págs. 4-32 da Peça 55) , neste ato representados por seu advogado Dr. Salvador Luiz Paloni, OAB/RO 299-A (procurações às págs. 7-9, 12-14, 16-19 e 31 da Peça 47) ; Construtora Pedra Lisa Ltda., na pessoa de seu representante Sr. Neilton Soares Santos (págs. 4-27 da Peça 56) ; Construtel Terraplenagem Ltda. (págs. 4-9 da Peça 57) , neste ato representada por seu advogado Dr. Jeverson Leandro Costa, OAB/RO 3.134 (procuração à pág. 32 da Peça 47) , respectivamente, empresas envolvidas na fraude à licitação e responsáveis pela análise das propostas de preço e pela homologação/adjudicação da licitação, por intermédio dos quais se insurgem contra o Acórdão 2922/2010-TCU-Plenário, prolatado na sessão de julgamento do dia 3/11/2010-Ordinária e inserto na Ata 41/2010-Plenário (págs. 34-49 da Peça 24) .
3.	O processo em epígrafe versa sobre Representação oriunda da Procuradoria da República no Estado de Rondônia, por meio do Ofício 511/04/PR/RO/GAB (págs. 9-10 da Peça 1) , no qual foram encaminhadas cópias de oito laudos periciais que subsidiaram o ajuizamento de oito ações civis de improbidade administrativa envolvendo o então Prefeito Municipal de Rolim de Moura, Sr. Ivo Narciso Cassol. Verificou-se que apenas três referem-se à aplicação de recursos federais oriundos dos Convênios 170/99-CGPRO/SPMAP-FNC, 1.509/1999-FUNASA e Contrato de Repasse 0045984-66/97 MPO/CAIXA. Foram apontadas como principais irregularidades o direcionamento dos respectivos processos licitatórios 1.173/1998, 4.394/1999 e 682/2000, com violação aos princípios da impessoalidade e da moralidade, além de indícios de conluio entre a Administração Municipal e as firmas licitantes. 
4.	Realizadas as audiências dos responsáveis, o feito foi instruído pela Secex-RO (págs. 37-43 da Peça 22 e págs. 11-29 da Peça 24) e colacionadas as manifestações do Ministério Público junto ao Tribunal de Contas da União - MP/TCU (págs. 45-46 da Peça 22 e pág. 33 da Peça 24) . Em seguida, o Exmo. Ministro Relator Valmir Campelo, ao proferir o Voto condutor do Acórdão guerreado (págs. 44-47 da Peça 24) , sintetizou a realidade factual e a gravidade das irregularidades apuradas, in verbis:
2. Impende ressaltar, desde logo, que não se discute nos autos acerca de eventual débito decorrente das obras contratadas mediante os processos licitatórios inquinados de irregularidade. 
3. Dessa forma, não procedem os argumentos dos defendentes de que os convênios federais que carrearam recursos à municipalidade foram aprovados pelos órgãos repassadores.
4. Tampouco se cuida de investigar, nestes autos, possíveis superfaturamentos ou desvio de recursos.
5. O que se aprecia neste feito é a ocorrência de direcionamento de procedimentos licitatórios, com conduta imputável tanto às empresas participantes como ao ex-Prefeito do Município de Rolim de Moura-RO, Sr. Ivo Narciso Cassol, e aos integrantes das comissões de licitação.
6. Os procedimentos de direcionamento são evidenciados pelo fato de ter sido obstada a ampla competitividade entre os licitantes, na medida em que foram todos regulados por carta-convite, em que foram convidadas para participar dos certames empresas que tinham por sócios-proprietários parentes do então ex-prefeito. 
7. Ademais, restou comprovada a enorme semelhança entre as propostas das empresas licitantes - muito além do que se possa admitir para uma simples coincidência - a demonstrar os seguintes fatos: preços praticamente iguais; formatação idêntica das propostas, inclusive com os mesmos erros gramaticais, de ortografia e de impressão; incidência de dizeres idênticos.
8. Três empresas - todas com quadro societário integrado por parentes do ex-prefeito - estão envolvidas nas fraudes examinadas neste processo: Construtel Terraplenagem, JK Construções e Terraplenagem e Construtora Pedra Lisa.
9. Participaram elas de três procedimentos licitatórios custeados com recursos públicos federais, objeto da representação em apreciação: Carta-convite nº 20/2000, com recursos oriundos do Convênio 170/99, celebrado com o Ministério da Cultura; Carta-convite nº 96/1999, amparada com recursos do Convênio 1509/1999, celebrado com a Fundação Nacional de Saúde - FUNASA; e Carta-convite nº 56/1998, suportada por recursos aportados pelo Contrato de Repasse MPO/CAIXA 45984-66/97.
10. Pois bem, para cada uma das licitações sagrou-se vencedora uma das empresas investigadas. Para a primeira, a empresa Construtel Terraplenagem; para a segunda a empresa JK Construções e Terraplenagem; e para a terceira, a empresa Pedra Lisa.
11. Evidencia-se, assim, diante de todo o quadro comprobatório carreado aos autos, da estreita relação de parentesco entre os proprietários das empresas com o então prefeito, das similitudes formais e de conteúdo das propostas, da forma como as empresas foram convocadas a participar da licitação (carta-convite) , que praticamente foram combinados os resultados para haver uma divisão entre os objetos licitados, de modo a que cada empresa se sagrasse vencedora em dada licitação. 
12. Tais procedimentos atentam contra os princípios da moralidade, da impessoalidade e da publicidade, enquadrando-se nas proposições normativas previstas nos arts. 60 e 46 da Lei nº 8.443/92, que cominam a sanção de inabilitação para o exercício de cargo em comissão ou função de confiança para os agentes públicos envolvidos e a de declaração de inidoneidade para as empresas participantes da fraude à licitação.
13. Cabe aduzir, ademais, que várias são as decisões do Tribunal em que é declarada a inidoneidade de licitantes quando utilizada - como no caso concreto sob apreciação - a modalidade de licitação "convite" e quando se evidencia a participação de empresas cujos sócios tinham relação de parentesco entre si. Pode-se citar, por exemplo, as seguintes deliberações: Acórdãos nº s 58/2005, 513/2005, 50/2006, 742/2006, 673/2008, 2.900/2009, 140/2010 e 1.279/2010, todos do Plenário. 
14. A situação que propicia esse tipo de desfecho decorre das características peculiares do convite, em que a discricionariedade do gestor e a existência de sócios comuns das empresas convidadas coloca sob suspeita a isonomia e moralidade do procedimento, propiciando a ocorrência de fraude, como se depreende do seguinte trecho do voto condutor do Acórdão 2900/2009-TCU-Plenário, da lavra do Ministro Benjamin Zymler:
'14. Vale mencionar que a discricionariedade na seleção dos convidados é limitada pelos princípios da Administração Pública. Nesse sentido, a faculdade de escolha dos destinatários do convite deve ser exercida com cautela em face dos riscos de ofensa à moralidade e à isonomia.
15. Por outro lado, ao tempo em que a lei determina que deverão ser convidados, no mínimo, três interessados, não estabelece um limite máximo, o que não exclui a possibilidade de, em casos concretos, ser efetivada a convocação de número maior de interessados. Deve-se ter em mente que a seleção prévia dos participantes faz-se no interesse da Administração para consecução do interesse público.
16. A existência de sócios em comum e de sócios com relação de parentesco entre as únicas três empresas convidadas são circunstâncias que, ao meu ver, põem sob suspeita os critérios empregados na escolha dos licitantes e, consequentemente, o cumprimento dos fins preconizados no artigo 3º da Lei nº 8.666/93.
17. Apesar de não haver vedação legal à participação de empresas geridas por pessoas com relações de parentesco, não atende ao princípio da moralidade a realização de um convite em que as únicas empresas participantes possuem sócios em comum. Nessa hipótese, há afinidade pessoal suficiente para afastar o ânimo de competição comercial que supostamente possa existir.'
15. Não há como afastar a responsabilidade do ex-prefeito nos fatos examinados nestes autos, visto terem sido escolhidas para participar da licitação apenas as empresas de propriedade de seus parentes. Ademais, o ex-prefeito assinou todos os contratos com as licitantes vencedoras, mesmo tendo ciência da peculiar condição dessas empresas. Por sua vez, os integrantes das comissões de licitação também têm sua conduta censurada, eis que conduziram todos os processos licitatórios direcionados para as empresas mencionadas, formulando os convites, homologando as propostas e adjudicando os objetos dos certames. O zelo comum do homem-médio seria o bastante para constatar a similitude formal e material das propostas, em clara indicação de conluio entre as licitantes. Não há como se falar em boa-fé desses agentes.
 (...) 
18. Acrescento, ainda, que este Plenário já teve oportunidade de apreciar outro processo, também por mim relatado, no qual foi observado o mesmo modus operandi envolvendo duas das empresas participantes dos fatos apreciados neste processo: Construtel Terraplenagem e JK Construções e Terraplenagem. No lado da administração encontrava-se a irmã do Sr. Ivo Narciso Cassol, à época prefeita do Município de Alta Floresta do Oeste, também situado no Estado de Rondônia.
19. Trata-se do TC-Processo 018.416/2006-1, em que foi proferido o Acórdão 1424/2007-TCU-Plenário, por meio do qual a gestora municipal e os integrantes da comissão de licitação restaram multados e inabilitados, e as empresas tiveram sua inidoneidade declarada. 
20. Pelo fato de a matéria apreciada naquele processo ter as mesmas características das tratadas neste feito, permito-me transcrever partes do voto por mim proferido, que guiou o Plenário a punir com rigor as condutas irregulares dos gestores públicos e das empresas:
'5. Passo ao exame de mérito. Em suas razões de defesa, alega a ex-dirigente municipal, no essencial, que as licitações não se referem a parcelas de uma mesma obra, o caráter temerário de modalidade mais ampla para obras abrangentes como as realizadas, além de entender não existir direcionamento nas licitações, de vez que houve a adoção de parâmetros comuns, a anterioridade da formação das empresas, publicidade dos procedimentos adotados, ausência de relações de parentesco e recebimento regular do objeto do certame. Por seu turno, as empresas negam os indícios de conluio.
6. Não se discute nos autos acerca da realização das obras. Da mesma forma, não há notícias de superfaturamento, sobrepreço ou irregularidades que pudesse resultar débito. Cinge-se a fracionamento indevido, que resultou na utilização de modalidade de licitação inadequada, acompanhada de direcionamento do certame, caracterizando possível simulação licitatória e fraude.
7. Melhor sorte, contudo, não se aplica à questão procedimental. A administração municipal olvidou da conduta adequada, estabelecida em lei. Esse descuido, embora não haja informações envolvendo eventual prejuízo à municipalidade, torna-se relevante ante a escolha e contratação dos licitantes, que recaiu, sistematicamente, em três empresas cujos gerentes possuem vínculos de parentesco ou de afinidade entre si e a então edil. De sorte que, também a meu ver, a situação reclama atenção maior desta Corte.
8. Forçoso é convir que os argumentos apresentados não encorpam o vigor necessário para fazer sucumbir os fortes indícios de irregularidades identificados. Deixo assente, desde já, que concordo com o juízo alcançado pela unidade técnica, com os acréscimos ofertados pelo Ministério Público.
[...]
10. No que concerne ao conluio entre os participantes, a adoção de condutas similares não deixa dúvidas quanto a ocorrência de direcionamento, conforme bem asseveram as instruções. Como resultado desse esquema tortuoso sobre os recursos federais, a fraude à licitação em questão restou consubstanciada, evidenciada pela realização de licitação em modalidade indevida, além do conluio evidenciado pelas provas da metodologia adotada nas cotações e da identidade das propostas de preços.'
21. Assinalo, ainda, por relevante, que a decisão adrede comentada restou, no essencial (multa aos gestores públicos, inabilitação e inidoneidade) , indene a recurso de reconsideração relatado pelo Ministro Aroldo Cedraz, consubstanciando o Acórdão 1498/2009-TCU-Plenário. (ênfases acrescidas) 
5.	Alinhando-se, na essência, ao posicionamento e às razões expressas pela Secex/RO, corroborados pelo MP/TCU, o Voto do Ministro-Relator propugnou, no mérito, o julgamento pela rejeição das razões de justificativa dos ora recorrentes, em primeira instância administrativa, com a aplicação da multa prevista no art. 58, II, da Lei 8.443/1992, ao ex-prefeito e aos membros das Comissões de Licitação, além de inabilitá-los para o exercício de cargo em comissão ou função de confiança, no âmbito da Administração pública, pelo período de 5 anos, com fulcro no art. 60 da LO/TCU, bem como, declarar inidôneas as empresas que participaram da fraude, nos termos do art. 46 desta Lei Orgânica, no que foi acompanhado pelo Pleno desta Corte de Contas.
6.	Irresignados com as condenações sofridas, as empresas condenadas e os responsáveis interpuseram os presentes pedidos de reexame, que se fundamentam nos fatos que, adiante, passar-se-á a relatar.
II - DO EXAME DE ADMISSIBILIDADE
7.	Reiteram-se os exames preliminares de admissibilidade efetuados por esta Unidade Recursal (págs. 32 da Peça 54; 34-35 da Peça 55; 29 da Peça 56 e 17 da Peça 57) , ratificados pelo Exmo. Ministro-Substituto Weder de Oliveira, atuando neste feito em substituição ao Ministro Walton Alencar Rodrigues, com fundamento no art. 27-A da Resolução TCU 175/2005 (pág. 18 da Peça 57) , que entenderam pelo conhecimento dos recursos, nos termos do art. 48, da Lei 8.443/1992, suspendendo os efeitos em relação aos itens 9.4, 9.5, 9.6, e 9.7 do Acórdão recorrido, nos termos do art. 286 do RI/TCU.
III - DA ANÁLISE DE PRELIMINAR
III.1 - Da sanção vinculada à notificação. Ofensa ao art. 5º, incisos LIV e LV da Constituição Federal. Da falta de irregularidade de contas.
III.1.1 - Razões recursais do Sr. Ivo Cassol  (págs. 5-12 da Peça 54) ;
8.	Entende que para "sofrer as consequências desfavoráveis da sanção de inabilitação para o exercício da função pública que lhe foi aplicada, obrigatoriamente, deveria ter tido oportunidade de defesa específica". Cita o art. 28 da Lei 9.784/1999, art. 30, inciso I, letra 'b' da Lei 8.443/1992, o art. 9º da Resolução 170, de 30/6/2004 e o art. 5º, incisos XXXIX, XLV, XLVI, LIV e LV da Carta Magna, além da observância aos princípios do devido processo legal, da ampla defesa e do contraditório.
9.	Aduz da leitura do art. 71, inciso VIII, da Constituição Federal, combinado com os arts. 41, inciso IV e 60 da Lei 8.443/1992, além dos arts. 249, inciso III, 252 e 254 do RI/TCU e da Decisão Normativa 57/2004 e de outros normativos, que "a fiscalização do TCU está, estritamente, vinculada à dupla responsabilização por danos causados ou outra irregularidade, mas, sempre, por meio de julgamento das respectivas contas" (ênfase acrescida) . Cita, ainda, o Acórdão 1424/2007-TCU-Plenário a fim de corroborar sua tese.
III.1.2 - Análise
10.	No que concerne, preliminarmente, à suposta falta de oportunidade do recorrente se pronunciar no processo e tomar conhecimento dos atos processuais anteriores ao julgamento do processo, rectius, julgamento do mérito da pretensão, o que teria, segundo o recorrente, inviabilizado seu acompanhamento e/ou sua ciência dos mesmos, verifica-se em detida análise dos autos que tal alegação é infundada.
11.	Com efeito, os documentos que compõem os autos fazem prova inequívoca e eloquente de que o processo respeitou, escrupulosamente e a todo momento, os princípios constitucionais do devido processo legal, do contraditório e da ampla defesa, solenemente insculpidos no art. 5°, incisos LIV e LV, da Constituição da República.
12.	Durante a instrução processual, o recorrente foi ouvido em audiência por meio do Aviso 172-GP/TCU, datado de 12/3/2008 (pág. 45 da Peça 20) , consoante art. 18 da Resolução 170/2004, pelo qual foi devidamente informado dos procedimentos a serem por ele adotados e das sanções a que estaria sujeito, conforme se depreende da leitura do último parágrafo do citado Aviso, cumprindo desta feita os requisitos do art. 9 do referido Normativo deste Tribunal.
13.	Insta ressaltar que conforme assentada jurisprudência dessa Corte de Contas o instrumento de citação ou de audiência delimita, na fase de instrução dos processos, o oferecimento de oportunidade de ampla e irrestrita defesa aos responsáveis. No caso concreto, o Aviso enviado descreveu com exatidão os fatos que caracterizavam as irregularidades até então apuradas nesta Representação, a despeito de em seu texto não constar de forma explícita a possibilidade de o recorrente ser apenado com base no art. 60 da Lei 8.443/1992. O que de forma alguma cerceia o direito de defesa deste, uma vez que a referida Lei é de conhecimento de todos. Sendo desnecessário citar todos os artigos que podem ser aplicados como punição aos jurisdicionados arrolados nos autos do processo, em caso de comprovação de atos ilegais ou irregulares. 
14.	O que deveria, e foi descrito nos respectivos ofícios de audiência, eram as suspeitas de irregularidades que pesavam sobre a conduta dos responsáveis, qual seja o conluio entre as empresas participantes do certame e a Administração Municipal, subitem 14.2 da instrução, oportunamente remetida junto às comunicações enviadas pelo TCU. Reverenciando, portanto, os princípios do contraditório e da ampla defesa insculpidos na Carta Magna.
15.	Note-se que o processo no TCU se submete a rito próprio, explicitado pela Lei 8.443/1992, não havendo como ser suscitada a Lei 9.784/1990. Ademais, conforme explicitado alhures, o recorrente foi regularmente intimado.
16.	Insta esclarecer que em nenhuma das leis, normas ou mesmo na Constituição Federal se exige a conversão do presente processo de Representação em Tomada de Contas Especial. Pelo contrário, a Lei Orgânica do TCU é clara ao prever com exatidão a hipótese em tela, conforme se depreende da leitura do arts. 43, inciso II e parágrafo único, 46, 58, inciso II e 68, da Lei 8.443/1992, combinados com os arts. 237, parágrafo único, 250, inciso IV e §2º do RI/TCU.
17.	Por fim, imiscue-se na valoração da gravidade e concretude atribuída por este Tribunal aos indícios encontrados durante a fase inquisitorial da Representação, relevância que será reanalisada quando da apreciação dos argumentos apresentados pelos diversos recorrentes para afastar os elementos de prova em relação às suas respectivas participações na fraude da licitação.
18.	Logo, as formas de comunicação oficial utilizadas continham todos os requisitos elencados na Lei Orgânica do TCU, bem como, nos normativos internos, possuindo assim todos os dados necessários e suficientes para que o recorrente pudesse ter total conhecimento da conduta que lhe estava sendo imputada, de suas consequências, bem como a forma através da qual poderia se defender perante esta Corte, não devendo, portanto, prosperar a arguição de preliminar do impetrante.
III.2 - Da prescrição punitiva não havendo débito.
III.2.1 - Razões recursais do Sr. Ivo Cassol  (págs. 12-17 da Peça 54) ; dos recorrentes da Peça 55, membros das Comissões de Licitações, e Empresa JK Construções e Terraplanagem Ltda. (págs. 4-6 da Peça 55) ; Pedra Lisa Ltda. (págs. 4-6 da Peça 56) .
19.	Reitera ou apresentam o entendimento de que "sem a ocorrência de dano patrimonial, desaparece a competência para o exercício do controle externo, em que pese subsistir a responsabilização criminal, política e administrativa, mas que se fará nas instâncias próprias, onde as eventuais sanções ficam sujeitas à prescrição estabelecidas nas respectivas legislações". Citam, a seguir, o Decreto-lei 201/1967.
20.	Suscitam a prescrição prevista no art. 1º da Lei 9.783/1999 e concluem que "inexistindo débitos ou prejuízos a serem ressarcidos (estes sim imprescritíveis) , o prazo prescricional até para aplicação de outras penalidades, por improbidade administrativa, em razão de atos cometidos por ocupantes de mandato eletivo expira-se em 5 (cinco) anos, contados a partir de seu término (art. 23, 1, da Lei n° 8.429/92) ", o que se daria, segundo os recorrentes demonstram, em 2008 "data do chamamento processual nos presentes autos, diga-se de passagem, sem menção, alguma à possível sujeição de tal pena". Afastam, em seguida, o "prazo prescricional do Código Civil, por incompatível com as supracitadas regras administrativas".
21.	Apresentam jurisprudência do STJ, na qual é defendido o entendimento de que "se aplica ao prazo prescricional para a instauração da Tomada de Contas no que diz respeito à aplicação da multa prevista nos arts. 57 e 58 da Lei 8.443/1992 (...) , em regra, o prazo quinquenal" (REsp 894.539/PI, Rel. Min Herman Benjamin, DJe de 27/8/2009, e outras decisões em que se afastou a aplicação por analogia do prazo vintenal previsto no Código Civil quando do exercício do Poder de Polícia pela Administração Pública. Bem como, julgados do STF, nos quais, segundo a defesa, foi feita a distinção pela Suprema Corte do prazo prescricional apenas nos casos em que "envolver 'processo de contas'".
III.2.2 - Análise
22.	No que tange, inicialmente, à interpretação de que "sem a ocorrência de dano patrimonial, desaparece a competência para o exercício do controle externo, em que pese subsistir a responsabilização criminal, política e administrativa, mas que se fará nas instâncias próprias, onde as eventuais sanções ficam sujeitas à prescrição estabelecidas nas respectivas legislações".
23.	Entende-se que se mostra desprovido de embasamento doutrinário ou jurisprudencial restringir o escopo constitucional e legal da competência desta Corte de Contas quando no exercício do controle externo somente às hipóteses em que haja a ocorrência de dano patrimonial. Não se vislumbra qualquer forma de interpretação do ordenamento pátrio que se coadune com a tese apresentada pela defesa do recorrente.
24.	Insta aclarar, ainda, que as prerrogativas judicantes atribuídas a esta Corte não têm como fundamento o exercício do poder de polícia, mas sim o exercício de atividades de controle externo, de previsão constitucional. Logo, apresentar jurisprudência que se fundamenta no poder de polícia da administração pública, é trazer entendimento jurisprudencial inaplicável a atividade judicante desta Corte de Contas.
25.	Em relação à prescrição do art. 1º da Lei 9.783/1999, em recente julgado, citado pelos recorrentes, o Superior Tribunal de Justiça - STJ, no REsp 894.539/PI, proferiu brilhante entendimento acerca da ressalva constitucional quanto à imprescritibilidade da ação de ressarcimento de débito ao Erário, prevista no art. 37, §5º da Carta Magna. No entanto, ponderou que em relação à pretensão punitiva, nos casos em que não for verificada a situação excepcional que atrairia a incidência do §2º do art. 1º da Lei 9.873/1999, hipótese em que o fato objeto da ação punitiva da Administração também constitua crime, na qual a prescrição reger-se-á pelo prazo previsto na lei penal, aplicar-se-á o prazo ordinário para a prescrição previsto no caput do dispositivo, ou seja, o interregno quinquenal, conforme ementa a seguir transcrita:
ADMINISTRATIVO. TOMADA DE CONTAS ESPECIAL. DANO AO ERÁRIO. RESSARCIMENTO. IMPRESCRITIBILIDADE. MULTA. PRESCRIÇÃO QÜINQÜENAL. ART. 1º DA LEI 9.873/1999. INAPLICABILIDADE.
1. A pretensão de ressarcimento por prejuízo causado ao Erário é imprescritível. Por decorrência lógica, tampouco prescreve a Tomada de Contas Especial no que tange à identificação dos responsáveis por danos causados ao Erário e à determinação do ressarcimento do prejuízo apurado.Precedente do STF.
2. Diferente solução se aplica ao prazo prescricional para a instauração da Tomada de Contas no que diz respeito à aplicação da multa prevista nos arts. 57 e 58 da Lei 8.443/1992. Em relação à imposição da penalidade, incide, em regra, o prazo qüinqüenal.
3. Inaplicável à hipótese dos autos o disposto no art. 1º da Lei 9.873/1999, que estabelece que, nos casos em que o fato objeto da ação punitiva da Administração também constituir crime, a prescrição reger-se-á pelo prazo previsto na lei penal. Isso porque a instância de origem apenas consignou que as condutas imputadas ao gestor público não caracterizavam crime, sendo impossível depreender do acórdão recorrido a causa da aplicação da multa. Dessa forma, é inviável, em Recurso Especial, analisar as provas dos autos para verificar se a causa da imputação da multa também constitui crime (Súmula 7/STJ) .
4. Recursos Especiais parcialmente providos para afastar a prescrição relativamente ao ressarcimento por danos causados ao Erário. 
26.	Ao se examinar a situação fática encontrada, a luz do novel entendimento do STJ, verifica-se que a segurança jurídica foi garantida aos recorrentes, pois, da leitura dos autos, constata-se que a presente Representação foi instaurada em 4/5/2005 (pág. 1 da Peça 1) , ou seja, dentro do interregno legal para a atuação do Estado, repeitando, assim, os princípios da ampla defesa e do contraditório, imprescindíveis ao bom funcionamento do Estado democrático de direito.
27.	Destarte, estes questionamentos preliminares não devem prosperar, devendo as preambulares suscitadas pelos recorrentes ser afastadas para a apreciação da matéria de fundo dos presentes recursos.
IV - DA ANÁLISE DE MÉRITO
28.	Os recorrentes colacionam as mesmas argumentações apresentadas em suas alegações de defesa/razões de justificativa quando das citações ou audiências promovidas pela Secex-RO, no decurso do processo, Peças 48-53. Contendas estas que foram devidamente analisadas no decorrer do relatório da Unidade Técnica e enfrentadas com sabedoria indelével no voto do Exmo. Ministro-Relator a quo.
29.	A fim de propiciar aos recorrentes o duplo grau de jurisdição administrativo, que alicerça os presentes recursos, debruçar-se-á, novamente, com todo o esmero sobre os argumentos ofertados.
IV.1 - Da impossibilidade de ilicitude apenas pelo parentesco. Da suspeição do perito. Do objeto da perícia.
IV.1.1 - Razões recursais do Sr. Ivo Cassol  (págs. 20-21 da Peça 54) ; dos recorrentes da Peça 55, membros das Comissões de Licitações, e Empresa JK Construções e Terraplanagem Ltda. (págs. 7-31 da Peça 55) ; Pedra Lisa Ltda. (págs. 6-26 da Peça 56) e Construtel Terraplanagem Ltda. (págs. 4-8 da Peça 57) .
30.	Relatam os fatos que envolveram os procedimentos licitatórios em questão. Obtemperam que não há provas consistentes ou suficientes contra os ora recorrentes.
31.	Alegam que não houve enriquecimento ilícito, pagamento indevido, nem dano ao erário. Aduzem que o laudo pericial não pode servir de sustentáculo da Representação, posto que viciado em sua origem, dada a amizade existente entre o perito e o então Promotor de Justiça. Aduzem ainda que o perito não possuía competência para fazer uma análise minuciosa dos procedimentos administrativos em busca de irregularidades formais do feito, não se atendo a realização das obras e aos preços praticados, que era sua função.
32.	Obtemperam que a similitude entre as propostas decorre do fato de a própria municipalidade ter fornecido as planilhas e os cronogramas em meio eletrônico aos licitantes, e que a região é carente em materiais e mão-de-obra, o que ocasiona uma diferença mínima entre as propostas. 
33.	Colocam que, apesar da veracidade das informações prestadas pela JUCER, as relações de propriedade entre as empresas licitantes não se deram ao mesmo tempo, e que o simples fato de alguns sócios de empresas serem irmãos da esposa do ex-alcaide não afasta a lisura do certame. 
34.	Contestam o decisum, ponderando que a não há vedação na Lei de Licitações e Contratos para a participação de parentes e/ou familiares dos ocupantes de cargo público durante suas gestões, uma vez que, sustenta a defesa: o "rol constante no art. 9º da Lei nº 9.666/93 (...) deve ser interpretado restritivamente". Colocando, por fim, que "cunhadiu (sic) na legislação pátria não é parente e, portanto não há ilicitude".
IV.1.2 - Análise
35.	Em linhas gerais, os recorrentes apresentam os mesmos argumentos e documentos já acostados aos autos na fase original, ao apresentarem suas razões de justificativas. Registre-se que a matéria foi enfrentada por esta Corte de Contas com sabedoria indelével pelo Exmo. Ministro Relator Valmir Campelo, conforme itens 2-13 do Voto condutor do Acórdão vergastado.
36.	O recurso de reconsideração, por sua natureza e por força dos princípios constitucionais do duplo grau de jurisdição, do devido processo legal e da ampla defesa, possui efeito devolutivo pleno, o que pressupõe nova apreciação pelo Tribunal de toda matéria impugnada. Dessa forma, há necessidade de análise das razões do recurso - ainda que encerrem mera repetição de argumentos já enfrentados - haja vista que, neste caso, estamos diante de pedido de nova decisão.
37.	Após reexame dos autos, verifica-se que as responsabilidades dos recorrentes encontram-se claramente evidenciadas de acordo com o Relatório de págs.35-38 da Peça 24. 
38.	Apesar de os recorrentes repetirem argumentos idênticos aos examinados no Acórdão recorrido, esses foram novamente examinados, em razão das características do efeito devolutivo na fase recursal. Entretanto, verificou-se, conforme registro acima, que os argumentos e documentos novamente trazidos aos autos pelos recorrentes não são capazes de modificar o entendimento firmado pelo Tribunal no Acórdão recorrido.
39.	No que tange à empresa Pedra Lisa Ltda., a qual foi considerada revel no julgamento em primeira instância administrativa, sua participação na fraude à licitação foi descrita no Relatório e Voto do Acórdão atacado, nos quais ficou demonstrada a triangulação de favorecimentos entre a Administração Municipal e as três empresas participantes dos três certames.
40.	Frise-se, novamente, para espancar quaisquer dúvidas ainda existentes, que a despeito de não existir proibição expressa na Lei 8.666/1993 quanto à participação de empresas cujos sócios sejam parentes, como mencionam os recorrentes, a modalidade escolhida atribui à Administração o direito de chamar, entre tantos possíveis fornecedores, aqueles que irão participar do certame. 
41.	Deve-se ter em mente que a seleção prévia dos participantes deveria ter sido feita no interesse da Administração para consecução do interesse público.
42.	Logo, não atende aos princípios da moralidade e da impessoalidade a realização de convites em que as únicas empresas participantes tenham afinidade pessoal suficiente para afastar o ânimo de competição comercial que supostamente a lei pretendia garantir.
IV.2 - Do regime dos agentes políticos perante o TCU.
IV.2.1 - Razões recursais do Sr. Ivo Cassol  (págs. 21-24 da Peça 54) .
43.	Compreende que a "fiscalização exercida pelo TCU, envolvendo Estados, Distrito Federal e Municípios" se trata "de competência do TCU extraordinária, envolvendo responsáveis de entes federados constitucionalmente autônomos, portanto, pessoa política distinta da União, a fiscalização por ele exercida fica, expressamente, restrita aos atos de aplicação dos recursos repassados, e, com certeza, por meio de instrumentos explicitamente enumerados: levantamentos, auditorias, inspeções, acompanhamentos, monitoramentos ou tomada de contas especial (ex vi dos arts. 254 - sic - e 254 do RITCU) , fazendo, com que, em caso de denúncia ou representação, os autos, após as apurações cabíveis, sejam transformados ou convertidos nas modalidades regularmente previstas, o que, na realidade, não ocorreu, afrontando, por assim dizer, os pressupostos para seu desenvolvimento válido".
44.	Cita a Decisão 180/1998-1ª Câmara e o Acórdão 46/2006-TCU-Plenário, ambos do TCU, para defender a tese de que nestas decisões foram fixados "como agentes políticos o Presidente da República, os Governadores e os Prefeitos Municipais (nesse último caso, quando assinam convênios, mas não são executores diretos) ".
IV.2.2 - Análise
45.	Em relação ao desenvolvimento válido da presente Representação, o argumento foi analisado e não acolhido, conforme itens 10-16 desta instrução.
46.	No que tange à jurisprudência do TCU citada pela defesa, cabe esclarecer que o Acórdão 46/2006-TCU-Plenário tratou de auditoria sobre convênios na Prefeitura Municipal de Campina Grande/PB, em que foram identificados indícios de irregularidades e de dano ao Erário. Naquele julgado foram feitas considerações sobre as hipóteses de atribuição de responsabilidade a agentes políticos, à luz da Decisão 180/1998-1ª Câmara, levando em consideração as duas faces de responsabilidade possíveis em que se encontram estes agentes, quais sejam, a política e a de gestão ou de execução.
47.	Ponderou que, em se tratando de prefeitos municipais, caberia ao avaliar a conduta destes o tipo de ato por eles praticado, a fim de considerá-los ou não agentes políticos. Concluindo, na linha da Decisão 180/1998-1ª Câmara, que aos prefeitos municipais se atribuiria a condição de agente político quando assinassem convênios, mas não os executassem diretamente. 
48.	Destarte, o referido entendimento jurisprudencial seria aplicável ao defendente se houvesse comprovação de que não fora ele o executor direto do Ajuste. 
49.	Entretanto, a defesa apresentada não trouxe aos autos documentos que comprovassem a delegação de competência, nem documentos que demonstrassem que fora determinado secretário municipal ou outro agente público o responsável pela execução do convênio e, por conseguinte, pelas irregularidades identificadas. Pelo contrário, a presente Representação demonstra de forma cabal que todos os convênios e os contratos firmados à época foram assinados pelo então Prefeito, ora recorrente, conforme págs. 27-30 da Peça 32, 12-14 da Peça 35, 53-54 da Peça 40 e 1-2 da Peça 41.
50.	Portanto, coube sim ao Sr. Ivo Cassol os atos administrativos de execução e gestão dos recursos públicos repassados. Não sendo aplicável a sua pessoa a tese de que atuou apenas dentro da esfera política, razão pela qual não deve ser acolhida a solicitação de sua exclusão do pólo passivo da relação processual.
51.	Note-se que a competência do Tribunal de Contas da União encontra arcabouço nos arts. 70 e 71, incisos VI e VIII. Preceitos constitucionais que não só outorgam competência para que o TCU fiscalize a aplicação de quaisquer recursos repassados pela União mediante convênio, acordo, ajuste ou outro instrumento congênere a Município, bem como legitimam a aplicação aos responsáveis, em caso de ilegalidade de despesa ou irregularidade de contas, as sanções previstas em lei.
IV.3 - Do conceito de "gravidade" e da "dosimetria" da pena.
IV.3.1 - Razões recursais do Sr. Ivo Cassol  (págs. 24-27 da Peça 54) 
52.	Alega que não houve "deliberação sobre a "gravidade" da infração", nos termos do art. 270, §1º do RI/TCU, cita, para tanto, a parte dispositiva do Acórdão atacado.
53.	Depreende "que inexistindo locupletamento, desvio, desfalque ou qualquer espécie de irregularidade de que tenha resultado dano ao Erário, nada justificaria a qualificação de 'gravidade', como, aliás, tem sido exigido na maioria dos casos apreciados, em sede de processos de contas". Obtempera que não foram levados em consideração os princípios da individualização e da proporcionalidade, "notadamente na dosimetria das penas aplicadas", o que ensejaria reparos no Acórdão recorrido.
IV.3.2 - Análise
54.	A gravidade das irregularidades praticadas pelos recorrentes durante o procedimento licitatório por eles conduzido ou homologado mereceu dedicados apontamentos do Exmo. Ministro Relator Valmir Campelo quando da proposição de deliberação ao Plenário no Acórdão ora guerreado.
55.	Torna-se imperioso enfatizar que por meio da punição aplicada se almeja, primordialmente, reprimir e coibir atitudes semelhantes às encontradas nas licitações em questão. Nesse sentido, a valoração da pena a ser aplicada não deve guardar qualquer relação com eventuais débitos que venham a ser determinados, pois o bem jurídico a ser resguardado, neste momento, não é o financeiro, e sim a necessária relação de confiança que deve existir entre os licitantes e a Administração Pública Federal.
56.	Portanto, a aplicação da multa se alicerçou, principalmente, na frustração aos princípios fundamentais do processo licitatório insculpidos na Constituição Federal e na Lei de Licitações e Contratos, ante as graves irregularidades que macularam o certame.
57.	De fato, neste caso específico, a análise cabível a afastar a imputação da multa reside na comprovação documental de que os responsáveis, ora recorrentes, teriam, à época, tomado todas as medidas de sua alçada para assegurar o funcionamento do certame dentro dos ditames legais. Com efeito, caso se chegue à conclusão de que os documentos, acostados aos autos pelos responsáveis, são hábeis o suficiente para comprovar a ação diligente destes, a multa que lhes fora cominada, posto que terá perdido seu suporte de validade, deverá ser relevada. 
58.	A contrario sensu, evidentemente, se a documentação carreada aos autos não se mostrar materialmente suficiente a evidenciar a conduta diligente dos responsáveis, a multa deverá ser mantida.
59.	Desafortunadamente, constata-se, de plano e a toda evidência, que os recorrentes peremptoriamente não tiveram o mínimo de desvelo necessário para atuar de forma escorreita no âmbito de suas funções administrativas, atentando durante o julgamento das propostas ou quando da homologação do resultado do certame contra os princípios básicos da legalidade, da impessoalidade, da igualdade e dos que lhes são correlatos, não cabendo, por conseguinte, a ilação de que estas eram, apenas, irregularidades de caráter meramente formal. 
60.	Insta esclarecer às defesas que a sanção de multa aplicada aos recorrentes, nos valores de R$ 20.000,00 e R$ 10.000,00, respectivamente, teve por fundamento o inciso II do art. 58 combinado com o parágrafo único do art. 19, o qual remete às ocorrências da alínea b) do inciso III do art. 16, todos da Lei 8.443/1992, normativos que se amoldam com perfeição in casu, onde houve o julgamento pela irregularidade das contas concomitantemente a não imputação de débito àqueles responsáveis, ajuizamento que não decorreu de locupletamento, malversação ou desvio de recursos.
61.	Assim sendo, a simples alegação de que não houve locupletamento, malversação ou desvio de recursos não se presta a alterar o fundamento da multa afligida ou seu quantum, uma vez que a avaliação subjetiva de sua conduta não se relaciona com a tipificação legal prevista no art. 58 da LO/TCU. 
62.	Por derradeiro, cabe esclarecer, ainda, que as referidas multas individuais serão valoradas entre cinco e cem por cento do valor atualizado do montante estipulado no caput do art. 58, da Lei 8.443/1992, o que, por sua vez, se encontrava, à época, normatizado pela Portaria 92, de 30/3/2010 (sob o amparo do § 1º do art. 268 do RI/TCU) , a qual o fixou em R$ 36.814,50 para o ano de 2010.
63.	Portanto, à luz destes dispositivos, os valores aplicados de R$ 20.000,00 e R$ 10.000,00, correspondem a aproximadamente 54% e 27% do valor máximo retrocitado, respectivamente, o que, por sua vez, se encontra dentro dos parâmetros estabelecidos pelo RI/TCU e, por consectário lógico, dentro dos propósitos dos princípios da razoabilidade, da proporcionalidade e da individualização da pena, sendo legal e regimentalmente embasado. 
64.	Verifica-se, sobremaneira, que a dosimetria aplicada se mostra bastante razoável e proporcional à gravidade apontada, além de se inserir perfeitamente na margem discricionária legalmente conferida a esta Casa para a realização efetiva do controle externo no âmbito da Administração Pública Federal.
IV.4 - Da uniformização de interpretação de Lei Federal.
IV.4.1 - Razões recursais do Sr. Ivo Cassol  (págs. 27-29 da Peça 54) 
65.	Requer, por fim, com fulcro no art. 298 do RITCU, a aplicação do art. 476 do CPC com fito de uniformizar a interpretação de Lei Federal no âmbito deste TCU, pois, na visão do recorrente, a jurisprudência dominante do TCU "aponta que, a inabilitação para o exercício de cargo em comissão ou função de confiança de Prefeito ou Ex-Prefeito, com base no art. 60 da Lei 8.443/92, tem como legítimo pressuposto fático e jurídico, para sua apenação, a existência de dano ao erário em tomada de contas especial" ou "a exigência de que tenha havido a comprovação ou evidências nos autos de desvio de recursos, locupletamento ou má-fé por parte dos responsáveis". Cita diversos julgados desta Corte de Contas e o normativo que elenca os legitimados ativos para sugerir a apreciação preliminar da controvérsia, art. 91 do RITCU.
IV.4.2 - Análise
66.	No item 13 desta instrução já se debruçou sobre a ausência de regramento, no ordenamento pátrio, que exija o rito processual defendido pelo recorrente.
67.	No que concerne ao pedido de uniformização de interpretação, o próprio recorrente trouxe o normativo pertinente ao procedimento, art. 91 do RITCU, no qual este não consta no rol dos legitimados ativos para sugerir a apreciação preliminar de suposta controvérsia. A qual, cabe destacar, não existe, uma vez que a jurisprudência apresentada pela parte não conflita com a decisão em questão, pelo contrário a reafirma, sendo diferente dela tão somente no tipo de processo que conduziu na condenação de eventual jurisdicionado a esta Corte de Contas.
68.	Por outro lado, não há como se aplicar subsidiariamente o CPC, dado que a aplicação subsidiária das disposições das normas processuais em vigor pressupõe uma lacuna no caso concreto, vazio este não vislumbrado, ante a normatização do procedimento positivada no art. 91 do RITCU.
69.	Por fim, pontua-se o fato dos Membros das Comissões de Licitações se utilizarem de peça recursal patrocinada pelo mesmo representante legal de Empresa contratada, empresa JK (Peça 55) , e de diversos argumentos das demais defesas se utilizarem de texto com mesma forma e conteúdo (empresa Pedra Lisa, Sr. Ivo Cassol e diversos recorrentes Peças 54, 55 e 56) , tendo em vista a necessidade da defesa de se tentar comprovar que não havia um conhecimento mútuo entre as empresas e os servidores da municipalidade. Promiscuidade esta que resultou na condenação contra a qual ora se insurgem. 
70.	Ante o exposto, em sede recursal, não foi trazido aos autos nenhum documento que detenha o condão de modificar o julgado de origem, Acórdão 2922/2010-TCU-Plenário, motivo por que este não está a merecer reforma, devendo ser, por consequência, prestigiado e mantido.
V - DA PROPOSTA DE ENCAMINHAMENTO
71.	Isto posto, tendo em vista as alegações e os documentos carreados pelas Empresas e Srs. Ivo Narciso Cassol, CPF XXX.766.409-XX (Peça 54) ; Salomão da Silveira, CPF XXX.743.789-XX; Genean Prestes dos Santos Barreto, CPF XXX.812.982-XX; Ednilce Garcia de Almeida, CPF XXX.286.232-XX; Erodi Antônio Matt, CPF XXX.830.542-XX; Márcia Ferreira Gomes, CPF XXX.527.422-XX; JK Construções e Terraplenagem Ltda., CNPJ 01.886.611/0001-41 (Peça 55) ; Construtora Pedra Lisa Ltda. CNPJ 01.658.282/0001-81, na pessoa de seu representante Sr. Neilton Soares Santos (Peça 56) ; Construtel Terraplenagem Ltda., CNPJ 03.317.424/0001-72 (Peça 57) , bem como a detida análise dos documentos que já constavam do processo, submetem-se os autos à consideração superior, propondo a esta Colenda Corte de Contas:
	I - conhecer dos recursos de reconsideração interpostos pelos recorrentes contra o Acórdão 2922/2010-TCU-Plenário, com fulcro nos art. 32, I e 33, da Lei 8.443/1992 e art. 285, caput do RI/TCU, para, no mérito, negar-lhe provimento;
	II - dar conhecimento às entidades/órgãos interessados, aos recorrentes e à Procuradoria da República no Estado de Rondônia da deliberação que vier a ser proferida.
3.	Após a manifestação uníssona da Serur (peças 63 e 65) , acima transcrita, os Srs. Ivo Narciso Cassol e Genean Prestes dos Santos acostaram, respectivamente às peças 81-82 e 106-120, novos documentos aos autos.
4.	Em vista disso, o Relator ad quem, Exmo. Ministro Walton Alencar Rodrigues, em despacho à peça 84 determinou, preliminarmente, o encaminhamento à Secretaria de Controle Externo no Estado de Rondônia (Secex/RO) para a realização de diligências necessárias à obtenção de informações sobre a Ação Penal 565/RO, em trâmite no Supremo Tribunal Federal, e das ações civis públicas 2008.41.01.002613-9 e 2008.41.01.002611.
5.	Efetivadas as diligências (peças 85 e 86) e recebidas as respostas (peças 91, 92, 94, 95, 98, 99, 100) , a Secex/RO restituiu os autos ao Gabinete do Relator ad quem (peça 97) .
6.	Em novo despacho de peça 101, o Ministro Walton Alencar Rodrigues determinou à Serur o exame dos novos elementos juntados aos autos, notadamente a argumentação do recorrente nos memoriais de peças 81 e 82.
7.	Assim, em atendimento ao referido despacho de peça 101, o auditor emitiu a instrução de peça 122 que teve, no âmbito da Serur, anuência do diretor da subunidade técnica (peça 123) , transcrita a seguir com os ajustes de forma pertinentes:
HISTÓRICO
Trata-se de peças memorial interpostas por Ivo Narciso Cassol (Peças 81-82) e Genean Prestes dos Santos (Peças 106-120) , com fulcro no §3º do art. 160 do Regimento Interno do Tribunal de Contas da União - RI/TCU, o qual, em respeito aos princípios do contraditório e da ampla defesa, concede à parte o direito de distribuir, terminada a etapa de instrução do processo, memorial aos ministros, aos auditores e aos representantes do Ministério Público junto ao TCU - MP/TCU.
1.1. Registra-se que o mérito recursal fora analisado pelo auditor federal de controle externo (AUFC) competente desta unidade, oportunidade na qual foi proposto, no mérito, o não provimento dos pedidos de reexame interpostos, Peça 63, o que contou com a anuência da titular da 2ª Diretoria e do Secretário de Recursos-Serur (Peças 64-65) .
1.2. Após as manifestações uníssonas da unidade técnica, às Peças 63-65, o recorrente acostou documentos novos, em relação aos quais o Relator ad quem, Exmo. Ministro Walton Alencar Rodrigues, em despacho à Peça 84 determinou, preliminarmente, o encaminhamento à Secretaria de Controle Externo de Rondonia-Secex/RO para sanear o processo por meio de diligências, a unidade técnica, após a expedição dos ofícios necessários, recebeu às respostas do Ministério Público Federal conforme às Peças 94-95 e 98-100.
1.3. Em despacho à Peça 101, o Relator ad quem se manifestou pela restituição dos autos à Serur para nova instrução da matéria, ante os elementos acostados às Peça 81-82, com intuito de aclarar questões remanescentes no presente processo. 
EXAME DE MÉRITO
Delimitação
1.4. Constitui objeto da presente peça memorial definir se:
a) os documentos ora apresentados atestam a escorreita aplicação dos recursos;
b) se a decisão judicial apresentada pelo recorrente altera a análise empreendida;
c) a responsabilidade de membro da comissão de licitações pode ser afastada.
Da escorreita aplicação dos recursos.
1.5. Argumenta que os certames foram regulares, uma vez que, apesar da participação dos cunhados do recorrente nos certames, existem peculiaridades a serem consideradas (Peça 82) e documentos (Peça 81, p. 336-375) :
	a) coloca que o Conselho Regional de Engenharia e Agronomia de Rondônia-CREA-RO atesta que das 31 empresas cadastradas com sede na municipalidade, 14 estavam em situação irregular e as demais 17, segundo o recorrente, uma atuava exclusivamente no ramo de eletricidade, 8 não existiam à época dos fatos, e conclui que só restaram 8, sendo que não todas estavam interessadas em estar cadastradas para participar dos certames;
	b) alterca que as perícias da justiça federal concluíram pela ausência do recorrente nas empresas que participaram dos certames;
	c) entende que existem decisões do TCU em que a participação de parentes do chefe do executivo não foi considerada como irregularidade.
Análise:
1.6. Pondera-se, inicialmente, que a condenação em débito solidário e a aplicação da multa ao recorrente, na condição de prefeito de Rolim de Moura-RO, fundamentou-se na comprovada participação de empresas cujos sócios eram parentes do recorrente. Fato que o recorrente não nega.
1.7. As tergiversações acerca da suposta quantidade de empresas inscritas na administração municipal não afastam a comprovação de que a seleção prévia dos participantes não atendeu ao interesse da Administração para consecução do interesse público, havendo flagrante atentado aos princípios constitucionais da moralidade e da impessoalidade que regem as contratações públicas. 
1.8. Nesse sentido, o fato de as pericias judiciais não terem encontrado a participação direta do recorrente na administração das empresas que participaram dos certames não altera o fato, confessado pelo recorrente, de que foram convidadas empresas ligadas a seus familiares.
1.9. Destarte, como ver-se-á em seguida a decisão na Ação Penal 565/STF corrobora o juízo de valor firmado por esta Corte de Contas de que o recorrente fraudou o caráter competitivo dos procedimentos licitatórios, com o intuito de obter, para si ou para outrem, vantagem decorrente da adjudicação do objeto da licitação, crime previsto no art. 90 da Lei 8.666/1993.
1.10. Sobressai, portanto, no presente caso concreto, que somente atuando nos exatos ditames legais haverá a aplicação dos recursos públicos com a devida transparência e publicidade, princípios inerentes a esta atividade pública. Do contrário, o controle dos recursos estará sendo burlado, escancarando, assim, inúmeras possibilidades de desvio e malversação dos valores que deveriam ser utilizados única e exclusivamente em benefício do bem comum.
1.11. Assim, observa-se que não merecem prosperar os argumentos aduzidos.
Da decisão judicial.
1.12. Ivo Narciso Cassol advoga que foi absolvido da "acusação de conluio, na época em que foi Prefeito na Cidade de Rolim de Moura/RO em decisão na Ação Penal 565/STF" (Peça 81, p. 4-318) . Cita decisão do TCU (Peça 81, p. 320-321) . Colaciona "comprovante de aprovação das prestações de contas dos convênios nº 170/99/FNC, 1509/99/FUNASA e contrato de repasse n° 0045984-66/97-MPO/CAIXA" (Peça 81, p. 323-334) .
1.13. Genean Prestes dos Santos alega que a decisão do TCU deve seguir a Ação Penal 565/RO e somente responsabilizar os então Presidente e Vice-presidente da CPLMO (Peça 106) .
Análise:
1.14. Ressalte-se, desde logo, para que, mais uma vez, fique bem assentada a competência constitucional privativa desta Casa nas matérias que lhe cabe, com exclusividade, apurar e julgar, que, no ordenamento pátrio, vige o princípio da independência das instâncias, como reconhece o recorrente.
1.15. Significa dizer que o TCU exerce a sua jurisdição independentemente das demais jurisdições (civil, penal, trabalhista, tributária, e. g.) . Há, com efeito, diversos precedentes nesta Casa, corroborando o que se afirmou, dos quais se podem invocar, a título meramente exemplificativo, os Acórdão 406/1999-TCU-Segunda Câmara, 436/1994-1ª Câmara e 6/1996-1ª Câmara.
1.16. Corrobora este entendimento, no âmbito do Poder Judiciário, a jurisprudência a seguir colacionada, na Suprema Corte, v. g., os MS 21.948-RJ, 21.708-DF e 23.625-DF. Em relação ao Superior Tribunal de Justiça-STJ, colacionam-se os MS 7.080, 7.138 e 7.042, todos do DF. Logo, a atuação do TCU não fica a depender nem do Judiciário, nem de qualquer outro Poder, nem com a atuação do controle interno ou externo, nem de órgãos concedentes ou intervenientes, nem com estas se confunde.
1.17. Portanto, a peça memorial apresentada pelo recorrente, na qual ficou consignado "aprovação das prestações de contas dos convênios nº 170/99/FNC, 1509/99/FUNASA e contrato de repasse n° 0045984-66/97-MPO/CAIXA" (Peça 81, p. 323-334) , não se presta a elidir as graves irregularidades encontradas nesta TCE, nem a obstaculizar a apuração empreendida pelo TCU.
1.18. Importa, neste passo, deixar claramente consignada a notória diferença que existe entre a competência atribuída ao Ministério da Cultura (Peça 81, p. 326) e aquela afeta ao Tribunal de Contas da União, a fim de que sejam espancadas as alegações recursais de possível busca da verdade material, uma vez que a referida decisão não acrescenta nenhuma nova informação nesse sentido.
1.19. O julgamento no âmbito da justiça federal cível ou penal não constitui fato impeditivo para a atuação desta Corte de Contas. No ordenamento jurídico brasileiro vigora o princípio da independência das instâncias, em razão do qual podem ocorrer condenações simultâneas nas diferentes esferas - cível, criminal e administrativa. O artigo 935 do Código Civil prescreve que a "responsabilidade civil é independente da criminal, não se podendo questionar mais sobre a existência do fato, ou sobre quem seja o seu autor, quando estas questões se acharem decididas no juízo criminal". Esse dispositivo precisa ser conjugado com o artigo 66 do Código de Processo Penal, o qual estabelece que "não obstante a sentença absolutória no juízo criminal, a ação civil poderá ser proposta quando não tiver sido, categoricamente, reconhecida a inexistência material do fato".
1.20. Interpretando os dois dispositivos conjuntamente, tem-se que a sentença penal impedirá a propositura ou continuidade de ação nos âmbitos cível e, por extensão, administrativo, apenas se houver sentença penal absolutória negando categoricamente a existência do fato ou afirmando que não foi o réu quem cometeu o delito. Esse entendimento é pacífico no Supremo Tribunal Federal - STF, conforme fica claro nos Mandados de Segurança 21.948-RJ, 21.708-DF e 23.635-DF. Nesse último, por exemplo, o STF decidiu que a sentença proferida em processo penal é incapaz de gerar direito líquido e certo de impedir o TCU de proceder à tomada de contas, mas poderá servir de prova em processos administrativos se concluir pela não ocorrência material do fato ou pela negativa de autoria.
1.21. Nesse mesmo sentido é o teor do art. 126 da Lei 8.112/1990, segundo o qual a "responsabilidade administrativa do servidor será afastada no caso de absolvição criminal que negue a existência do fato ou sua autoria" (grifos acrescidos) . Por sua vez, a Lei 8.429/1992, que trata da improbidade administrativa, encontra-se a positivação do referido princípio, quando seu artigo 12 destaca que o responsável por ato de improbidade está sujeito às cominações estabelecidas por esta norma, independentemente das sanções penais, civis e administrativas previstas na legislação específica.
1.22. O Plenário do STF já decidiu, inclusive, que o ajuizamento de ação civil pública não retira a competência do Tribunal de Contas da União para instaurar TCE, tendo em vista a competência do TCU inserta no art. 71 da Constituição Federal, como se constata no seguinte excerto do MS 25880/DF, da relatoria do Ministro Eros Grau:
EMENTA: MANDADO DE SEGURANÇA. TRIBUNAL DE CONTAS DA UNIÃO. COMPETÊNCIA. ART. 71, II, DA CONSTITUIÇÃO DO BRASIL E ART. 5º, II E VIII, DA LEI N. 8.443/92. TOMADA DE CONTAS ESPECIAL. VIOLAÇÃO AOS ARTS. 148 A 182 DA LEI N. 8.112/90. INOCORRÊNCIA. PROCEDIMENTO DISCIPLINADO NA LEI N. 8.443/92. AJUIZAMENTO DE AÇÃO CIVIL PÚBLICA. PREJUDICIALIDADE DA TOMADA DE CONTAS ESPECIAL. IMPOSSIBILIDADE. INDEPENDÊNCIA ENTRE AS INSTÂNCIAS CIVIL, PENAL E ADMINISTRATIVA. QUESTÃO FÁTICA. DILAÇÃO PROBATÓRIA. IMPOSSIBILIDADE. SEGURANÇA DENEGADA. 
1. A competência do Tribunal de Contas da União para julgar contas abrange todos quantos derem causa a perda, extravio ou outra irregularidade de que resulte dano ao erário, devendo ser aplicadas aos responsáveis, em caso de ilegalidade de despesa ou irregularidade de contas, as sanções previstas em lei, lei que estabelecerá, entre outras cominações, multa proporcional ao dano causado aos cofres públicos [art. 71, II, da CB/88 e art. 5º, II e VIII, da Lei n. 8.443/92]. 
2. A tomada de contas especial não consubstancia procedimento administrativo disciplinar. Tem por escopo a defesa da coisa pública, buscando o ressarcimento do dano causado ao erário. Precedente [MS n. 24.961, Relator o Ministro CARLOS VELLOSO, DJ 04.03.2005]. 
3. Não se impõe a observância, pelo TCU, do disposto nos artigos 148 a 182 da Lei n. 8.112/90, já que o procedimento da tomada de contas especial está disciplinado na Lei n. 8.443/92. 
4. O ajuizamento de ação civil pública não retira a competência do Tribunal de Contas da União para instaurar a tomada de contas especial e condenar o responsável a ressarcir ao erário os valores indevidamente percebidos. Independência entre as instâncias civil, administrativa e penal. 
5. A comprovação da efetiva prestação de serviços de assessoria jurídica durante o período em que a impetrante ocupou cargo em comissão no Tribunal Regional do Trabalho da 1ª Região exige dilação probatória incompatível com o rito mandamental. Precedente [MS n. 23.625, Relator o Ministro MAURÍCIO CORRÊA, DJ de 27.03.2003]. 6. Segurança denegada, cassando-se a medida liminar anteriormente concedida, ressalvado à impetrante o uso das vias ordinárias. (grifos acrescidos) 
1.23. O voto condutor do Acórdão 2/2003-TCU-Segunda Câmara demonstra a posição pacífica deste Tribunal sobre o tema, quando assim dispôs:
O TCU tem jurisdição própria e privativa sobre as pessoas e matérias sujeitas a sua competência, de modo que a proposição de qualquer ação no âmbito do Poder Judiciário não obsta que esta Corte cumpra sua missão constitucional. De fato, por força de mandamento constitucional (CF, art. 71, inc. II) , compete a este Tribunal julgar as contas dos administradores e demais responsáveis por dinheiros, bens e valores da administração federal direta e indireta, e as contas daqueles que derem causa a perda, extravio ou outra irregularidade de que resulte prejuízo ao Erário. E, para o exercício dessa atribuição específica, o TCU é instância independente, não sendo cabível, portanto, tal como pretende o interessado, que se aguarde manifestação do Poder Judiciário no tocante à matéria em discussão.
1.24. Portanto, a peça memorial apresentada pelo recorrente, que se apoia na Sentença proferida pelo Supremo Tribunal Federal-STF na Ação Penal 565/STF (Peça 81, p. 4-318) , na qual foi considerada parcialmente procedente a ação penal, para condená-lo, por unanimidade, no delito descrito no art. 90 da Lei 8.666/1993, qual seja frustrar ou fraudar o caráter competitivo do procedimento licitatório, não só não se presta a elidir as graves irregularidades encontradas nesta TCE, nem a obstaculizar a apuração empreendida pelo TCU, como reafirma o juízo de valor emanado por esta Corte de Contas, sendo indiferente ao presente processo a absolvição, em relação à imputação do art. 288 do Código Penal, crime de associação criminosa, por não guardar correlação com a condenação do recorrente (Peça 81, p. 317-318) .
1.25. Decisão confirmada pela certidão apresentada pelo MPF (Peça 91) .
1.26. Por conseguinte, a interposição de peças recursais, de memoriais ou de meras petições, desprovida de fundamentos jurídicos e fáticos que auxiliem no esclarecimento dos fatos e do direito, em manobra futura, deve ser admitida, quando cabível, sem caráter suspensivo, a fim de dar efetividade ao princípio da celeridade e da efetividade das decisões, o qual norteia a atuação jurisdicional desta Egrégia Corte de Contas.
1.27. Observa-se, outrossim, que o manejo dos recursos e instrumentos processuais disponíveis aos jurisdicionados não se prestam a suspender por tempo indefinido decisão desta Corte de Contas e que o uso indevido destes instrumentos processuais, usando-os como espécie de recurso sobre recurso, com caráter meramente protelatório, deve ser repudiado durante todo o trâmite processual por falta de previsão legal.
1.28. Destarte, mantém-se inalterada a análise empreendida na instrução de Peça 63.
Da responsabilidade dos membros da comissão de licitação.
1.29. Genean Prestes dos Santos postula que os secretários e os membros da então CPLMO encontravam-se despreparados, máxime diante, sobretudo, da recente e brusca inovação no mundo jurídico capitaneada pela Lei 8.666/1993 (nota-se que a recorrente está sendo responsabilizada por licitação ocorrida em 1998) . Coloca que a Súmula TCU 248 só foi acordada em 2005.
1.30. Acresce que os ocupantes dos cargos secundários da comissão tornaram-se meros executores de ordens e operadores burocráticos, especificamente, a recorrente era apenas secretária da CPLMO, sem exercer as funções legais de membro, e não participou da abertura da Carta Convite 56/1998 (Peça 106) .
Análise:
1.31. Cabe registrar que a recorrente não questiona a irregularidade que deu origem à multa em questão, tão somente a quem cabe por ela responder.
1.32. Insta ressalvar, inicialmente, que se a recorrente não se encontrava apta para realizar a função para a qual fora designada, ela deveria ter abdicado de assumi-la ou, após a assunção, solicitar seu afastamento por incapacidade técnica.
1.33. Nesse sentido, defender que "a brusca inovação no mundo jurídico capitaneada pela Lei 8.666/1993", o que a tornaria verdadeira inimputável, demonstra desconhecimento da imprescindível função que lhe fora confiada pela sociedade e pela lei de regência.
1.34. Importante relembrar que no Relatório que acompanha o Acórdão recorrido, o Relator a quo, Exmo. Ministro Valmir Campelo, esclareceu de forma didática a atribuição de responsabilidades da comissão de licitações na fraude à licitação encontrada, in verbis:
16. ANÁLISE: No que tange aos membros da CPL, a responsabilidade não somente é omissiva, pela não-tomada de providências no sentido de garantir a impessoalidade, mas comissiva, porque firmou os atos de adjudicação das licitações impugnadas. A comissão de licitação é o grupo responsável pela realização do procedimento licitatório. Cabe a esta garantir que o processo licitatório e seu julgamento sejam realizados em conformidade com os princípios da legalidade, moralidade, publicidade, eficiência, impessoalidade, igualdade, probidade administrativa, vinculação ao instrumento convocatório, julgamento objetivo, etc. [...]. A Comissão de licitação deve possuir competências técnicas para o exercício da função, conhecendo minuciosamente a legislação pertinente à licitação, não podendo alegar que não têm conhecimento sobre o assunto. O princípio da impessoalidade está insculpido no art. 3°. da Lei n°. 8.666/93, portanto, de observância obrigatória pelas comissões de licitação.
1.35. No caso concreto, a atuação de Genean Prestes dos Santos, secretária da comissão de licitação e dos demais membros da comissão, nos termos usados pela recorrente, "meros executores de ordens e operadores burocráticos", foi decisiva na tentativa de ludibriar os controles interno e externo, além da sociedade brasileira. 
1.36. Insta ressalvar que ao participar, sem questionar, de todo o processo licitatório, dando ares de legalidade às etapas da licitação, a recorrente concorreu diretamente para o cometimento da ilegalidade apurada, pois, por meio destas, a administração municipal tentou comprovar o devido cumprimento da legislação pátria.
1.37. Atuação que independe do fato, suscitado pela recorrente, de que só teria cumprido ordens.
1.38. As determinações do chefe do poder executivo local ou dos demais superiores, ou do "escalão superior", como alega a recorrente, ainda que emanadas de forma ilegal, não isentam de responsabilidade os gestores, que deveriam zelar pelo patrimônio público.
1.39. Em situações tais como as encontradas na presente TCE, cabe a recusa na participação dos atos ilegais, determinados ou referendados por servidor em função superior, a denúncia destes fatos aos órgãos de controle e judiciais competentes e, em última análise, a entrega dos respectivos cargos, pois se a recorrente não compactuava com estes atos ilegais, adotados por mais de uma vez durante a gestão, não deveria ter participado deles. Ao participar passou a ter total responsabilidade pela ilegalidade cometida, com o aval ou determinação expressa de seus superiores hierárquicos, como alegado pela recorrente.
1.40. Observa-se que a recorrente, neste momento processual, após ter permanecido inerte na primeira instância administrativa, tenta esquivar-se de sua responsabilidade legal unicamente pela afirmação de que cumpria ordens do presidente e vice-presidente da comissão. Entretanto, ao restar configurada sua atuação direta e decisiva para tentar dar ares de legalidade à má execução do Ajuste, está evidente sua responsabilidade.
1.41. A recorrente não conseguiu, por meio dos argumentos apresentados, descaracterizar a irregularidade. Pelo contrário, terminou por confirmar sua ocorrência, conquanto tente afastar sua responsabilidade legal unicamente pela ilação de que agia por ordem de seus superiores. 
1.42. Tese que se aceita, torna inócua qualquer tentativa de segregar funções na administração pública, medida essencial para o controle das contas públicas e para a prestação de serviços de qualidade à população brasileira.
1.43. No caso concreto, a recorrente não atuou com o empenho que se espera do gestor médio e não se pode atribuir as irregularidades encontradas única e exclusivamente aos responsáveis dos escalões superiores.
1.44. A necessária atuação conjunta de todos os gestores, membros da comissão de licitação ou detentores de cargos de chefia, tinha por intuito evitar a prestação de informação falsa e inverídica, responsabilidade inerente ao cargo e aos atos praticados pela recorrente e por seus pares e superiores. Pelo contrário, por meio de seus atos houve a tentativa vã de burlar a fiscalização do controle interno e externo e da sociedade.
1.45. Sobressai, portanto, no caso concreto, que somente atuando nos exatos ditames legais haverá a aplicação dos recursos públicos com a devida transparência e publicidade, princípios inerentes a esta atividade pública. Do contrário, o controle dos recursos estará sendo burlado, escancarando, assim, inúmeras possibilidades de desvio e de malversação dos valores que deveriam ser utilizados única e exclusivamente em benefício do bem comum.
1.46. Logo, diversamente do alegado pelas defesas, a ação da recorrente foi fator preponderante para tentar ludibriar os órgãos de controle e, por conseguinte, a sociedade brasileira.
INFORMAÇÕES ADICIONAIS
Ivo Narciso Cassol informa que houve alteração de endereço do escritório que o representa (Peça 83) . 
1.47. Dessa forma, requer que, doravante, todas as citações e/ou notificações sejam remetidas em nome de seu procurador, Dr. Jaques Fernando Reolon, OAB/DF 22.885, para o novo endereço: SHIS QL 12, Conjunto 04, Casa 20, Península dos Ministros, Lago Sul, Brasília/DF, CEP: 71.630-245.
PROPOSTA DE ENCAMINHAMENTO
Ante o exposto, reiteram-se as manifestações acostadas às Peças 63-65.
8.	O dirigente da Serur, em seu pronunciamento (peça 124) , apresentou entendimento distinto do auditor e do diretor, nos termos que se seguem: 
Exame pela Unidade
	Trata-se de pedidos de reexame interpostos pelos Srs. Ivo Narciso Cassol (págs. 4-30 da Peça 54) ; Salomão da Silveira, Genean Prestes dos Santos Barreto, Ednilce Garcia de Almeida, Erodi Antônio Matt, Márcia Ferreira Gomes, JK Construções e Terraplenagem Ltda. (págs. 4-32 da Peça 55) , Construtora Pedra Lisa Ltda., na pessoa de seu representante Sr. Neilton Soares Santos (págs. 4-27 da Peça 56) ; Construtel Terraplenagem Ltda. (págs. 4-9 da Peça 57) , por intermédio dos quais se insurgem contra o Acórdão 2922/2010-TCU-Plenário, Relator o Exmo. Sr. Ministro Valmir Campelo (págs. 34-49 da Peça 24) .
2.	De início, pontuamos que concordaríamos, na essência e parcialmente, com a instrução precedente não fossem aspectos formais insuperáveis em nossa concepção.
3.	Como se observa da instrução referenciada (derradeira) , cabe destacar que, apesar de o Exmo. Sr. Ministro Relator instar esta Secretaria a avaliar a documentação quanto a seu conteúdo, restringe-se o instrutor à figura jurídica da independência de instâncias, objetivamente não revisitando os fatos sob esse fundamento. E quanto à recorrente, secretária de CPL, apela para a especificação da conduta colocada no relatório da decisão recorrida. Ocorre que o representante legal desta responsável alega, entre outras coisas (inclusive questiona atribuição de assinatura à recorrente em documento único dos autos) que:
Todavia, os elementos probatórios constantes dos autos e outros acrescentados nesta oportunidade demonstram, à saciedade, que a recorrente não pode ser responsabilizada, visto que não participou do processo licitatório de nº 1173/1998, objeto da Carta-convite 056/1998; não aprovou a ata da reunião da comissão que apreciou as condições de habilitação dos participantes e julgou suas propostas; não participou da condução do processo licitatório supostamente direcionado para as empresas mencionadas; não formulou nem auxiliou a formulação dos convites; não propôs, tampouco homologou as propostas; não propôs, muito menos adjudicou o objeto do certame; e, por fim, não propôs, nem homologou o resultado do procedimento. 
10. Nota-se, também, que os servidores Ednilce Garcia de Almeida (secretária) , José Salsa Lima e Silvana Moraes não foram responsabilizados no âmbito da Carta-convite 020/2000, justamente pelo fato de não terem aprovado a Ata da reunião de habilitação e julgamento (peça 32, p. 22) , a despeito de todos integrarem a CPLMO (peça 31, p. 12) .
4.	Essas alegações últimas - da Secretária da CPL - chamaram atenção para a questão formal do processo, como se verá mais adiante (antecipando, a alegação nos trouxe à memória o chamamento dos autos e gerou necessária reflexão sobre a inexistência de qualquer estabelecimento da competência de uma Secretária de CPL e os atos efetivamente praticados ou omitidos - estes delineados a partir de suas atribuições legais) , cabendo destacar que da instrução antecedente, de peça 63, o fator determinante para a mantença da condenação foi importado dela própria: "6. Não se discute nos autos acerca da realização das obras. Da mesma forma, não há notícias de superfaturamento, sobrepreço ou irregularidades que pudesse resultar débito. Cinge-se a fracionamento indevido, que resultou na utilização de modalidade de licitação inadequada, acompanhada de direcionamento do certame, caracterizando possível simulação licitatória e fraude".
5.	Revisitemos, conforme determinado, os documentos novos frente aos constantes dos autos.
6.	Depois da instrução da unidade técnica, frente aos elementos carreados nos autos, o então Exmo. Sr. Ministro Relator delimitou o objeto do processo (ao contrário do judiciário, que opera sob a técnica da contra-fé, no TCU o objeto da demanda é delimitado pela audiência ou citação - aqui se foi mais além, pois a delimitação foi explícita na instrução da Secex/RO e no despacho do Exmo. Ministro Relator) :
"apresentarem razoes de justificativa acerca das irregularidades apontadas nos autos, de acordo com a proposta da SECEX/RO, em sua instrução de fls. 984/990." (fls. 42 da peça 20) 
7.	A instrução fez a seguinte proposta:
"audiência dos responsáveis abaixo identificados, para que apresentem, no prazo de 15 (quinze) dias a contar da notificag5o, nos termos da Lei no 8.443/92, artigo 43, inciso II, razoes de justificativa quanto à irregularidade a seguir descrita:
[e aí relaciona todos os responsáveis sem especificar condutas e nexo de causalidade]
8.	Eis a descrição da irregularidade:
14.2 Descrição da irregularidade: direcionamento dos processos licitatórios 1173/1998, 4394/1999 a 682/2000, realizados com o suporte de recursos transferidos, respectivamente, por meio dos Convênios 170/99-CGPRO/SPMAP-FNC (SIAFI 383229) - objeto cultura - e 1509/1999-FUNASA (SIAFI 391730) - objeto saúde - e do Contrato de Repasse MPO/CAIXA 0045984-66/97, com violação aos princípios da impessoalidade e da moralidade na Administração Publica e com indícios de conluio entre a Administração Municipal e as firmas licitantes Construtel Terraplanagem Ltda, JK Construções e Terraplanagem Ltda, Construtora Pedra Lisa Ltda, Rossoni Macedo Ltda e Sul Terraplenagem Ltda, participantes dos processos listados, em razão das seguintes ocorrências:
a) verificação, em sede de pericias técnicas realizadas pelo Eng° Fausto Martuscelli Monteiro, incluídas nos autos, que os valores ofertados pelas licitantes nos processos licitatórios 1173/1998, 4394/1999 e 682/2000, do Município de Rolim de Moura (RO) , foram praticamente idênticos, havendo coincidências em um dos casos, em 97% dos itens, demonstrando que as propostas foram pre-combinadas;
b) verificacão, em sede de pericias técnicas realizadas pelo Eng° Fausto Martuscelli Monteiro, incluídas nos autos, que não se manteve sigilo de informações entre as firmas licitantes e a Administração Municipal, no âmbito dos processos licitatórios 1173/1998, 4394/1999 e 682/2000, do Município de Rolim de Moura (RO) ;
c) verificação, por meio de informações obtidas na Junta Comercial do Estado de Rondônia (JUCER) , que a firma Construtel Terraplenagem Ltda é de propriedade da Sra. Ilva Mezzomo, cunhada do então prefeito Exm° Sr. Ivo Narciso Cassol, proximidade pessoal incompatível com os princípios da impessoalidade e da moralidade na Administração Pública;
d) verificação, por meio de informações obtidas na Junta Comercial do Estado de Rondônia (JUCER) , que a firma JK Construções e Terraplenagem Ltda a de propriedade dos Srs. Ivalino Mezzomo e Izalino Mezzomo, ambos cunhados do então prefeito Exm° Sr. Ivo Narciso Cassol, proximidade pessoal incompatível com os princípios da impessoalidade e da moralidade na Administração Pública, bem como de propriedade dos Srs. Aníbal de Jesus Rodrigues e Odeval Divino Teixeira, os quais são, também, proprietários da firma Construtora Pedra Lisa Ltda, deixando indícios de que não havia qualquer competição efetiva entre as empresas;
e) verificação, por meio de informações obtidas na Junta Comercial do Estado de Rondônia (JUCER) , que a firma Sul Terraplenagem Ltda, com cadastro já baixado, era de propriedade da Sra. Ilva Mezzomo, cunhada do então prefeito Exm° Sr. No Narciso Cassol, e do Sr. Josué Crisóstomo, os quais figuravam também, como proprietários da firma Construtel Terraplenagem Ltda;
f) verificação de que o Sr. Neilton Soares Santos, proprietário da firma Construtora Pedra Lisa também atuou como preposto/ engenheiro responsável da firma Sul Terraplenagem Ltda;
9.	Como se observa de plano, o objeto do chamamento dos responsáveis aos autos, tal como consta dos ofícios de audiência foi "Consoante Despacho do Relator, Excelentissimo Senhor Ministro Valmir Campelo, proferido no processo de Representacao (TC Processo 006.640/2005-7) , corn fundamento no art. 12, inciso III c/c o art. 43, inciso II, da Lei 8.443/92, foi determinada a audiencia de Vossa Senhoria para, no prazo de 15 (quinze) dias, a contar do recebimento da presente comunicacao, apresentar razoes de justificativa sobre o subitem 14.2 da instrucao anexa. Assim foram efetivadas, sem discriminar suas condutas individuais e o nexo de causalidade delas na realização do resultado ilícito, cingindo-se a:
	a) direcionamento de 3 processos licitatórios, realizados com recursos de 2 convênios e 1 contrato de repasse, com indícios de conluio entre a Administração e as firmas licitantes (listando 5) ;
	b) verificação, por perícias técnicas do Eng. Fautso Martuscelli, de combinação de propostas entre os licitantes;
	c) relação entre algumas empresas e o titular da municipalidade (cunhadio) e relação entre elas (identidade de sócios ou um sócio de uma atuando como preposto de outra empresa) .
10.	É de se repisar que não houve descrição individual das condutas e do nexo de causalidade (inclusive sua intensidade, essencial para a fase de individuação das sanções) delas na consumação do ilícito. A respeito dessa falha insanável de ordem procedimental, vide o Acórdão 1574/2014-TCU-Plenário, citado no acórdão que deu origem a Memorando Circular da Segecex a respeito:
9. Estamos diante de nítido caso de vício do chamamento aos autos, pois o ofício deste nosso Tribunal descreve fatos e não condutas, atribuíveis somente a seu autor direto. Ou como tem averbado o Supremo Tribunal Federal, 'a inépcia da denúncia baseada em descrição do fato delituoso, viola as garantias constitucionais do devido processo legal e do contraditório, integrantes do núcleo essencial do due process of law' (HC 110.015) . Também aplicável no âmbito do direito administrativo sancionador, porquanto estamos a tratar das garantias fundamentais da ampla defesa e do contraditório in concreto. 
11.	Como sabemos, é sobre as causas de pedir que se exerce o contraditório e a ampla defesa (TRF 1ª Região. AC 00115761420034013300) , e, no âmbito do processo deste Tribunal, estas são delimitadas no ofício de citação/audiência, porquanto este diz sobre o que se defender. No presente caso, o ofício ofendeu, com repercussão in concreto, a Resolução TCU 170/2004:
Art. 9º. A comunicação deverá explicitar a sua finalidade, com especificações e fundamentos bastantes para o saneamento do processo e o exercício da ampla defesa.
12.	Para impedir tais impropriedades processuais interna corporis, a Secretaria Geral de Controle Externo deste nosso Tribunal expediu o Memorando Circular 12/2016 como decorrência do constatado no Acórdão 3302/2015-TCU-Plenário - Relator o Ministro Walton Alencar Rodrigues - e no Acórdão 3455/2015-TCU-Primeira Câmara - Relator o Ministro Walton Alencar Rodrigues. E a orientação veio no sentido de evitar "falhas na indicação dos atos omissivos e comissivos" e "ausência de individualização das condutas pelas quais os agentes estão sendo responsabilizados".
13.	Temos evidente que este Tribunal utilizou de seu poder normativo, criando regras que para ele operam como deveres e para os administrados como direitos. Mas criou regras que em verdade já estavam manifestadas em diversos julgados pretéritos e diretamente decorrentes dos princípios do contraditório e da ampla defesa. Essa característica do direito administrativo moderno, em que as instruções ou disposições geram autovinculação (Selbstbiudung der Verwaltung) ou autolimite (no direito italiano) não são outra coisa que a emanação do princípio patere legem quam ipse fecisti  (há que se submeter à lei que ele mesmo ditou) , submetendo-se aos pressupostos tanto da autovinculação relacional, apoiada no princípio da igualdade, como da não relacional, fundada no princípio da proteção da confiança. Quando o Tribunal de Contas utiliza de seu poder discricionário ou de sua margem de apreciação editando acórdão ou normas com efeitos externos fica vinculado tanto pelos princípios da igualdade como da legalidade (para maiores detalhes leia-se Silvia Díez Sastre. El precedente administrativo. Concepto y efectos jurídicos. In Tratado sobre o princípio da segurança jurídica no Direito Administrativo. Ed. Forum. 2013) .
14.	Isso está consubstanciado no novo CPC e na Lei de Introdução as Normas do Direito Brasileiro, cujos dispositivos evidenciam o dever dos Tribunais de manter a integridade e a consistência, no sentido de aplicar os precedentes aos casos sob sua apreciação. 
15.	Ocorre que o vício comentado deve ser somado a outras questões que passaremos a abordar: a) a condenação de deu por fatos estranhos ao processo; b) a inexistência de fracionamento de despesas para fuga da modalidade devida, segundo jurisprudência normativa deste nosso TCU. Por fim, faremos uma ligeira abordagem sobre a independência de instâncias na ótica do STF frente ao decidido pelo próprio na AP 565 (ainda que se preserve a independência de instâncias há que ponderar sobre a repercussão na avaliação da culpabilidade - erro de proibição, culpa escusável ou outras excludentes) . 
16.	Principiando pela condenação por fatos estranhos ao processo, a transcrição de excertos do Acórdão recorrido é esclarecedora.
16.1.	Segundo consta do Acórdão recorrido (Relatório) , a Secex/RO lançou a seguinte afirmativa, que veio a impregnar os fundamentos determinantes da condenação: "Verifica-se, ainda, que caso semelhante já foi julgado por esta Corte, no processo TC Processo 018.416/2006-1". 
16.2.	Compulsando aqueles autos vê-se que o caso é completamente distinto ao delimitado no presente processo:
TOMADA DE CONTAS ESPECIAL. CONVÊNIO. LICITAÇÃO. FRAUDE. FRACIONAMENTO DE DESPESA. DIRECIONAMENTO DO PROCESSO LICITATÓRIO. MULTA. INABILITAÇÃO. INIDONEIDADE. 1. Na constatação de ocorrência de fraude à licitação, deve haver julgamento pela irregularidade das contas e aplicação de multa aos responsáveis. 2. Impende declarar a inidoneidade do licitante fraudador para participar, por até cinco anos, de licitação na Administração Pública Federal, quando verificada a ocorrência de fraude comprovada à licitação. 3. A penalidade de multa, por seu caráter personalíssimo, não se transfere ao responsável falecido em data anterior à prolação do acórdão, causa de extinção da punibilidade. (Sumário do Acórdão 1424/2007-TCU-Plenário) 
16.3.	Como se viu do transcrito acima, a delimitação do presente processo não fez constar "fracionamento de despesa". Entretanto, conforme consta do Voto do Exmo. Relator:
6. Não se discute nos autos acerca da realização da obras. Da mesma forma, não há notícias de superfaturamento, sobrepreço ou irregularidades que pudesse resultar débito. Cinge-se a fracionamento indevido, que resultou na utilização de modalidade de licitação inadequada, acompanhada de direcionamento do certame, caracterizando possível simulação licitatória e fraude. 
16.4.	Temos, portanto, três elementos centrais: a) o fracionamento indevido para utilizar modalidade de licitação inadequada (convite) ; b) esse fracionamento indevido permitiu o direcionamento do certame a empresas com relações de parentesco ou entre elas; c) e com isso simulação licitatória e fraude. Portanto, o ilícito principal foi o fracionamento indevido, vindo o mais como resultado.
16.5.	Neste ponto, cabe rememor o escopo dos presentes autos: a) direcionamento de 3 processos licitatórios, realizados com recursos de 2 convênios e 1 contrato de repasse, com indícios de conluio entre a Administração e as firmas licitantes (listando 5) ; b) verificação, por perícias técnicas do Eng. Fautso Martuscelli, de combinação de propostas entre os licitantes; c) relação entre algumas empresas e o titular da municipalidade (cunhadio) e relação entre elas (identidade de sócios ou um sócio de uma atuando como preposto de outra empresa) .
16.6.	Assim, a Secex/RO ao dizer tratar-se de caso semelhante induziu toda a lógica da decisão para questão não suscitada nas audiências: fracionamento indevido para permitir o direcionamento dos certames. 
16.7.	Com isso, extravasou-se nos fundamentos determinantes da condenação o objeto das oitivas, ofendendo o devido processo legal, o contraditório e a ampla defesa. Confiram-se excertos da decisão recorrida a confirmar o afirmado:
Relatório
11. Com efeito, não há proibição expressa na lei quanto à participação de empresas cujos sócios sejam parentes, como menciona o responsável, mas não se trata apenas de uma simples relação de parentesco. Isto porque, a modalidade escolhida atribui à Administração o direito de chamar, entre tantos possíveis fornecedores, aqueles que irão participar do certame. É atentatório ao princípio da impessoalidade e da isonomia que a Administração faça o convite a tão somente empresas nesta situação peculiar. A relação de parentesco é utilizada pelo responsável apenas para ressaltar que não há impedimento legal, mas é silente quanto à quebra dos princípios mencionados ou à negativa do parentesco alegado.
Voto
6. Os procedimentos de direcionamento são evidenciados pelo fato de ter sido obstada a ampla competitividade entre os licitantes, na medida em que foram todos regulados por carta-convite, em que foram convidadas para participar dos certames empresas que tinham por sócios-proprietários parentes do então ex-prefeito.
20. Pelo fato de a matéria apreciada naquele processo ter as mesmas características das tratadas neste feito, permito-me transcrever partes do voto por mim proferido, que guiou o Plenário a punir com rigor as condutas irregulares dos gestores públicos e das empresas:
"5. Passo ao exame de mérito. Em suas razões de defesa, alega a ex-dirigente municipal, no essencial, que as licitações não se referem a parcelas de uma mesma obra, o caráter temerário de modalidade mais ampla para obras abrangentes como as realizadas, além de entender não existir direcionamento nas licitações, de vez que houve a adoção de parâmetros comuns, a anterioridade da formação das empresas, publicidade dos procedimentos adotados, ausência de relações de parentesco e recebimento regular do objeto do certame. Por seu turno, as empresas negam os indícios de conluio.
6. Não se discute nos autos acerca da realização da obras. Da mesma forma, não há notícias de superfaturamento, sobrepreço ou irregularidades que pudesse resultar débito. Cinge-se a fracionamento indevido, que resultou na utilização de modalidade de licitação inadequada, acompanhada de direcionamento do certame, caracterizando possível simulação licitatória e fraude."
10. No que concerne ao conluio entre os participantes, a adoção de condutas similares não deixa dúvidas quanto a ocorrência de direcionamento, conforme bem asseveram as instruções. Como resultado desse esquema tortuoso sobre os recursos federais, a fraude à licitação em questão restou consubstanciada, evidenciada pela realização de licitação em modalidade indevida, além do conluio evidenciado pelas provas da metodologia adotada nas cotações e da identidade das propostas de preços."
22. Nessas condições, e em linha de coerência ao já decidido pelo Colegiado Pleno no precedente acima citado, acolho a proposta da unidade técnica - com os ajustes sugeridos pelo Ministério Público - no sentido de se aplicar multa aos gestores públicos, culminando-lhes ainda a pena de inabilitação para o exercício de cargo em comissão ou função de confiança e de se declarar a inidoneidade das empresas, nos termos da minuta de deliberação que se segue.
16.8.	Ocorre que, aqui não se aplica o denominado "caso semelhante" e, portanto, um dos fundamentos essenciais do Voto. Não só a audiência não apontou essa questão (fracionamento para fins de direcionamento) , como o caso concreto não é compatível com a hipótese de fracionamento.
17.	Passamos, portanto à segunda questão: a inexistência de fracionamento de despesas para fuga da modalidade devida, segundo jurisprudência normativa deste nosso TCU.
17.1.	Essa assertiva está lastreada no Acórdão 1540/2014-TCU-Plenário, da Relatoria do Exmo. Sr. Ministro Walton Alencar Rodrigues, cuja normatividade do decidido está no tratamento da matéria como "consulta". Confira-se os elementos centrais do mesmo:
Sumário
SOLICITAÇÃO DO CONGRESSO NACIONAL. CONSULTA SOBRE PARCELAMENTO OBRIGATÓRIO DAS LICITAÇÕES EM OBRAS E EXECUÇÃO DE CONVÊNIOS DECORRENTES DE EMENDAS PARLAMENTARES. CONHECIMENTO COMO CONSULTA. RESPOSTA. ARQUIVAMENTO.
Acórdão:
9.2.4. no caso de obras distintas e independentes, a cada convênio celebrado deve corresponder licitação na modalidade adequada ao montante dos recursos recebidos em cada ajuste, isto é, condizente com o valor do objeto que se pretende licitar em cada convênio;
17.2.	O Voto condutor do Acórdão dá a exata noção do conteúdo do referido dispositivo:
Quanto à modalidade de licitação para execução de convênios decorrentes de emendas parlamentares, discordo da análise da unidade técnica. Como não há garantia de que serão realmente liberados os recursos orçamentários para a realização de todos os objetos previstos em emendas parlamentares, não se pode exigir que o gestor opte pela modalidade de licitação pertinente ao todo contemplado na emenda. Dessa forma, não constituiria fracionamento de despesa a celebração e execução de mais de um convênio, em virtude de liberações de recursos orçamentários em períodos distintos para atendimento à emenda parlamentar.
Na situação hipotética I apresentada na consulta, de emenda parlamentar destinada à construção de cinco parques infantis em que, por ausência de recursos orçamentários, é celebrado convênio no início do exercício para construção dos dois primeiros parques, complementado por um segundo convênio no final do exercício para construção dos três parques restantes, entendo que os cinco parques infantis são cinco obras independentes, capazes de, individualmente, cumprir finalidade social, sendo irrelevante sua localização geográfica para a análise da situação.
Apesar de as obras referentes aos cinco parques infantis terem a mesma natureza, são independentes e os dois convênios hipotéticos foram celebrados em momentos distintos do exercício financeiro, não configurando, assim, fracionamento de despesa. A execução de um convênio, para cumprir determinada finalidade social, não depende da execução de outro.
Esclareço que na situação hipotética se impõe o cumprimento dos termos dos convênios firmados, independentemente do teor da emenda. O objeto de cada convênio deve ser realizado com os recursos orçamentários nele previstos, no prazo acordado, adotando-se a modalidade de licitação adequada, compatível com o valor do objeto do convênio, sem aguardar o levantamento efetivo de todo o orçamento que contemplaria o conjunto completo de obras da emenda parlamentar.
Se, por outro lado, os cinco parques infantis não fossem obras independentes e constassem de plano de trabalho referente a uma única obra, útil à sociedade apenas se integralmente executada, o que me parece improvável dada a natureza do objeto da situação hipotética, não poderia esse plano de trabalho ser decomposto em dois ou mais convênios, já que não haveria qualquer garantia de que os demais convênios seriam celebrados para complementar os recursos do primeiro. Sem a celebração de convênios adicionais, a parte executada do plano de trabalho no primeiro convênio não serviria ao seu propósito social e constituiria prejuízo ao Erário. A celebração de convênio com previsão orçamentária insuficiente para a execução integral do objeto não é uma questão sobre fracionamento de despesa, mas violação às normas que regem a celebração de convênios e a contratação de obras públicas.
Ressalto que é condição para a celebração de convênios a existência de dotação orçamentária específica para a execução de seu plano de trabalho (art. 38, § 10, da Portaria Interministerial CGU/MF/MP nº 507/2011) e que obras e serviços somente poderão ser licitados quando houver previsão de recursos orçamentários que assegurem o pagamento das obrigações decorrentes de obras ou serviços a serem executadas no exercício financeiro em curso, de acordo com o respectivo cronograma (art. 7º, § 2º, inciso III, da Lei nº 8.666/93) .
Quanto à situação hipotética II, em que se reproduz a situação I, mas com a celebração de um novo convênio, após a licitação por convite dos cinco parques infantis, mas ainda no mesmo exercício financeiro, em razão do surgimento de mais recursos orçamentários, considero as mesmas respostas da situação I: não é caracterizada como fracionamento de despesa a celebração de convênios em momentos distintos do exercício financeiro para execução de obras distintas e independentes. Reforço que a modalidade de licitação deve ser adequada ao montante de recursos de cada convênio. Se, por outro lado, as obras hipotéticas constituírem um único objeto, sem possibilidade de aproveitamento pela sociedade de parcelas do objeto, é vedado o desmembramento do plano de trabalho da obra em convênios distintos, por contrariar a legislação (art. 38, § 10, da Portaria Interministerial CGU/MF/MP nº 507/2011; e art. 7º, § 2º, inciso III, da Lei nº 8.666/93) .
18.	No presente caso sequer seria necessário aplicar o Acórdão referenciado em toda a sua extensão. Eis do que se trata nestes autos pela simples transcrição do Voto:
9. Participaram elas de três procedimentos licitatórios custeados com recursos públicos federais, objeto da representação em apreciação: Carta-convite nº 20/2000, com recursos oriundos do Convênio 170/99, celebrado com o Ministério da Cultura; Carta-convite nº 96/1999, amparada com recursos do Convênio 1509/1999, celebrado com a Fundação Nacional de Saúde - FUNASA; e Carta-convite nº 56/1998, suportada por recursos aportados pelo Contrato de Repasse MPO/CAIXA 45984-66/97.
18.1.	Temos três exercícios diferentes, de três concedentes diversos e, como decorrência, três objetos/finalidades distintos. Portanto, não há que se falar em fracionamento para fugir à modalidade licitatória devida, abrindo caminho para o direcionamento da licitação. Note-se, para o TCU, mesmo em uma mesma emenda parlamentar, cada parte dela pode licitamente gerar um convênio e, com isso, uma modalidade de licitação vinculada ao valor de cada convênio, ressalvada a proibição de fazer convênios para partes da obra sem autonomia (prestabilidade) em relação aos demais. Como dito no decisum, parques infantis são autônomos entre si.
18.2.	A extensão do Acórdão deste Tribunal de Contas inclusive retira a figura do fracionamento ilícito para os convites objeto da AP 565. Como ali se vê, foram 12 convênios geradores de igual número de convites. Entretanto, o STF entendeu haver ali fracionamento, uma vez que deveriam ter sido efetivadas 6 tomadas de preços. Note-se que o Convênio 715/2001 foi objeto de emenda parlamentar do Senador F para pavimentação asfáltica de drenagem em determinados trechos da Av. 7 de setembro, enquanto o Convênio 716/2001 foi objeto de emenda do Senador M, para pavimentação em outros logradouros. Assim sendo, realizar um convite para cada convênio é perfeitamente legal, nos termos do entendimento posto pelo Acórdão 1540/2014-TCU-Plenário. Apenas mais um exemplo, no caso dos convites 092/2000 e 114/2001 a realização de convite, sem que isso caracterize-se fracionamento, mostra-se ainda mais evidente na visão deste TCU, porquanto os objetos são bastantes mais distintos que o exemplo de parques infantis, não havendo identidade entre eles, mas, ao contrário, está presente a autonomia (serventia) de cada qual executado em separado. 
19.	Com isso adentramos no terceiro tópico: a independência de instâncias na ótica do STF frente ao decidido pelo próprio na AP 565 (ainda que se preserve a independência de instâncias há que ponderar sobre a repercussão na avaliação da culpabilidade - erro de proibição, culpa escusável ou outras excludentes) .
19.1.	A questão descrita acima, portanto, desborda da mera independência de instâncias. Como dizer, nos termos em que afirmado na AP 565, que a realização dos 12 convites, nos moldes tidos por lícitos por conduto do Acórdão 1540/2014-TCU-Plenário, constitui "fracionamento de despesa", a significar, por si só, "fraude ao caráter competitivo inerente à licitação"? Dito de outra forma, ainda que um Tribunal Constitucional entenda haver fracionamento, como dizer que entendimento diverso de outro Tribunal - TCU (também previsto na Constituição e com competência para dizer do direito administrativo inclusive com decisões de natureza normativa, nos termos da Constituição e da Lei 8.443/1992) é resolvido tão somente pela independência de instâncias? 
19.2.	Falta uma elementar do delito: a culpabilidade, no seu aspecto subjetivo da ausência da consciência da ilicitude, no caso escusável, em nosso direito representada pelos erros de tipo ou de proibição, entre outras excludentes de responsabilidade. Fato recentemente reconhecido pelo STF quando do julgamento da AP 946.
19.3.	Da mesma forma o raciocínio se dá em relação à fraude à licitação supostamente perpetrada pelo conluio entre a Administração e as empresas licitantes, de modo a permitir a combinação entre estas e a quebra do sigilo das propostas pela troca de informações entre elas.
19.4.	Como visto no Voto da Ministra Carmen Lúcia na AP 565, neste ponto vencedora, "a relação de parentesco ou de amizade entre o Réu Ivo Narciso Cassol e sócios das empresas JK Construções e Terraplanagem Ltda, Sul Terraplanagem Ltda, Construtel Terraplanagem Ltda, Construtora Pedra Lisa Ltda e Strada Construções e Incorporações não caracterizaria apenas pela sua ocorrência e sem amparo em outros elementos de prova, a existência de fraude nas licitações de que elas tenham participado". Redundando na parte dispositiva de absolvição dos sócios por ausência de prova, expurgando-se, quanto aos demais, os efeitos dessa conduta na dosimetria da pena.
19.5.	Interessante notar a seguinte passagem do Voto da Ministra Carmen Lúcia, vencedora no ponto: "a prova documental produzida pelo Ministério Público está isolada nos autos, inexistindo outros elementos a reforçar a conclusão exposta sendo infirmada pela prova testemunhal, demonstrando que as coincidências nos formulários de propostas e planilhas decorreram da circunstância de ser rotina, no Município de Rolim de Moura/RO, o fornecimento aos interessados dos modelos dos documentos necessários para participação nos certames".  
19.6.	O mesmo raciocínio empreendido acima se aplica aqui, porquanto a mera independência de instâncias não responde à questão: como dizer, nos termos em que afirmado no Acórdão 2922/2010-TCU-Plenário (ora recorrido) que as perícias realizadas provam conluio e quebra do sigilo das propostas por acertos prévios, quando com base nessas mesmas provas o STF diz não haver fraude? Dito de outra forma, ainda que um Tribunal - TCU - entenda haver fraude, como dizer que entendimento diverso de outro Tribunal - STF - com competência para dizer por último do direito, é resolvido tão somente pela independência de instâncias? Não equivaleria isso a uma condenação sem prova nos autos (uma vez já apreciada sua insuficiência pela maior Corte da nação) ?
19.7.	Aqui a questão é muito mais sensível e diversa das dualidades que operam como regra no caso da independência de instâncias, pois temos identidade normativa (fraude à licitação no âmbito penal e no administrativo sancionador, cuja descrição típica em ambos os ramos do direito revela sua feição dolosa - dolo como exceção no administrativo sancionador) e identidade de provas (mesmas perícias utilizadas por esta Corte de Contas e pelo Supremo Tribunal Federal) .
19.8.	Daí que temos visto a preocupação do STF para a superação da problemática estar cingida à mera questão da independência de instâncias, tal como está no ROMS 28.208: "c) Embora seja reiterada nesta Corte a orientação no sentido da independência das instâncias penal e administrativa, e de que aquela só repercute nesta quando conclui pela inexistência do fato ou pela negativa de sua autoria (MS 21.708, rel Min. Maurício Corrêa, DJ 18.08.01, MS 22.438, rel. Min. Moreira Alves, DJ 06.02.98) , não se deve ignorar a absolvição do recorrente na Ação Penal n° 2006.39.02.00204-0, oriunda do Processo Administrativo Disciplinar n° 54100.001143/2005-52, sob a justificativa de falta de provas concretas para condenação do recorrente, a qual merece a transcrição, in verbis: "Neste ato, ABSOLVO os réus ALMIR DE LIMA BRANDÃO, ERMINO MORAES PEREIRA e JOSÉ OSMANDO FIGUEIREDO, por inexistir prova bastante de seu concurso para a prática da infração penal (art. 386, inc. V, CPP) , consoante fundamentação."; d) É consabido incumbir ao agente público, quando da edição dos atos administrativos, demonstrar a pertinência dos motivos arguidos aos fins a que o ato se destina [Celso Antônio Bandeira de Mello - RDP90/64]; e) Consoante disposto no artigo 128 da Lei n° 8.112/90, na aplicação da sanção ao servidor devem ser observadas a gravidade do ilícito disciplinar, a culpabilidade do servidor, o dano causado ao erário, as circunstâncias agravantes ou atenuantes e os antecedentes funcionais. Em outras palavras, a referida disposição legal impõe ao administrador a observância dos postulados da proporcionalidade e da razoabilidade na aplicação de sanções;". 
20.	Diante dessas razões, em especial das profundas deficiências formais apontadas, com os reflexos geradores de nulidades supra especificados, bem como pela constatação que os fundamentos determinantes da condenação constantes do relatório e voto desbordaram o quanto os recorrentes foram chamados em audiência, com todas as vênias de dissentir da proposta desta Secretaria, propomos:
	a) conhecer dos recursos listados na epígrafe da presente manifestação;
	b) ante as nulidades apontadas, tornar insubsistente o Acórdão 2922/2010-TCU-Plenário, fazendo retornar os autos ao Exmo. Sr. Ministro Relator a quo para as providências que entender pertinentes ao saneamento dos autos. 
	É o quanto submetemos à elevada apreciação do Exmo. Sr. Ministro Relator.
É o relatório.

8.1. Jaques Fernando Reolon (OAB/DF 22.885) e outros, representando Ivo Narciso Cassol;
8.2. Salvador Luiz Paloni (OAB/RO 299-A) e outros, representando Salomão da Silveira, Ednilce Garcia de Almeida, Erodi Antônio Matt, Márcia Ferreira Gomes e JK Construções & Terraplanagem Eireli;
8.3. Wagner César Vieira (OAB/DF 32.829) e outros, representando Genean Prestes dos Santos Barreto;
8.4. Jeverson Leandro Costa (OAB/RO 3.134), representando Construtel Terraplenagem Ltda.

Não atuou.

PEDIDO DE REEXAME EM REPRESENTAÇÃO. CONHECIMENTO. PROVIMENTO DO RECURSO DE UMA RESPONSÁVEL. NÃO PROVIMENTO DOS DEMAIS.

REPRESENTAÇÃO (REPR)

Secretaria de Recursos (Serur).

Atuo nos presentes autos com fundamento no art. 27-A da Resolução-TCU 175/2005, tendo em vista haver sido designado, por meio da Portaria-TCU 212, de 3/7/2019, substituto do eminente Ministro Vital do Rêgo.
Em apreciação, pedidos de reexame interpostos por Ivo Narciso Cassol (peça 54) , Salomão da Silveira, Genean Prestes dos Santos Barreto, Ednilce Garcia de Almeida, Erodi Antônio Matt, Márcia Ferreira Gomes e JK Construções e Terraplenagem Ltda. (peça 55) , Construtora Pedra Lisa Ltda. na pessoa de seu representante Sr. Neilton Soares Santos (peça 56) e Construtel Terraplenagem Ltda. (peça 57) , contra o Acórdão 2922/2010-TCU-Plenário (peça 24) , na forma dos arts. 32, inciso III, e 35, inciso III, da Lei 8.443/1992, c/c o art. 288 do Regimento Interno do TCU.
Em virtude de sorteio realizado com base no art. 39, inciso VIII, c/c parágrafo único do art. 151, todos do Regimento Interno do Tribunal de Contas da União - RITCU (peça 127) , a relatoria foi atribuída ao Exmo. Ministro Vital do Rêgo.
Por oportuno, reitero os exames preliminares de admissibilidade efetuados pela Secretaria de Recursos (Serur) , e ratificados pelo Exmo. Ministro-Substituto Weder de Oliveira, que atuou em substituição ao Ministro Walton Alencar Rodrigues, no sentido de conhecer dos recursos com fundamento no art. 32, inciso I, da Lei 8.443/1992, c/c o art. 278, § 1º, do RITCU (peça 57, p. 18) .
O presente processo versa sobre Representação oriunda da Procuradoria da República no Estado de Rondônia, por meio do Ofício 511/04/PR/RO/GAB (peça 1, p. 9-10) , no qual foram encaminhadas cópias de oito laudos periciais que subsidiaram o ajuizamento de oito ações civis de improbidade administrativa envolvendo o então Prefeito de Rolim de Moura/RO, Sr. Ivo Narciso Cassol.
Verificou-se, à época, que apenas três ações de improbidade referem-se à aplicação de recursos federais oriundos dos Convênios 170/99-CGPRO/SPMAP-FNC, 1.509/1999-FUNASA e Contrato de Repasse 0045984-66/97 MPO/CAIXA. Foram apontadas como principais irregularidades o direcionamento dos processos licitatórios 1.173/1998, 4.394/1999 e 682/2000, evidenciado pelo fato de ter sido obstada a ampla competitividade entre os licitantes, na medida em que foram todos regulados por carta-convite, em que foram convidadas para participar dos certames empresas que tinham por sócios-proprietários parentes do então ex-prefeito.
O acórdão recorrido assim versou:
VISTOS, relatados e discutidos estes autos que versam sobre representação oriunda da Procuradoria da República no Estado de Rondônia, acompanhada de laudos periciais que subsidiaram o ajuizamento de oito ações civis de improbidade administrativa envolvendo o então Prefeito Municipal de Rolim de Moura, Sr. Ivo Narciso Cassol.
ACORDAM os Ministros do Tribunal de Contas da União, reunidos em Sessão do Plenário, ante as razões expostas pelo relator, em:
 (...) 
9.2. rejeitar as razões de justificativa do Sr. Ivo Narciso Cassol, CPF 304.766.409-97; Salomão da Silveira, CPF 192.743.789-04; Genean Prestes dos Santos Barreto, CPF 316.812.982-87;  Ednilce Garcia de Almeida, CPF 390.286.232-72; Erodi Antônio Matt, CPF 219.830.542-91; Márcia Ferreira Gomes, CPF 290.527.422-00; Construtel Terraplenagem  Ltda., CNPJ 03.317.424/0001-72; JK Construções e Terraplenagem Ltda., CNPJ 01.886.611/0001-41; Ilva Mezzomo, CPF 051.970.582-34; e Josué Crisóstomo, estes dois na condição de sócios proprietários da firma Sul Terraplenagem Ltda.;
9.3. considerar, com base no § 3º do art. 12 da Lei nº 8.443/92, c/c o art. 179, III, do Regimento Interno do TCU, revel a empresa Construtora Pedra Lisa Ltda., CNPJ 01.658.282/0001-81;
9.4. aplicar, com amparo na Lei nº 8.443/92, art. 58, inciso II, multa pecuniária no valor de R$ 20.000,00 (vinte mil reais) ao Sr. Ivo Narciso Cassol, e de R$ 10.000,00 (dez mil reais) , individualmente, aos Srs. Salomão da Silveira, Genean Prestes dos Santos Barreto, Ednilce Garcia de Almeida, Erodi Antônio Matt e Márcia Ferreira Gomes, fixando-lhes o prazo de 15 (quinze) dias, a contar da notificação, para que comprovem, perante o Tribunal, o recolhimento das dívidas ao Tesouro Nacional, atualizadas monetariamente desde a data do presente Acórdão até a do efetivo recolhimento, se forem pagas após o vencimento, na forma da legislação em vigor;
9.5 inabilitar, com espeque no art. 60, da Lei 8.443/92, para o exercício de cargo em comissão, ou função de confiança, no âmbito da Administração Pública, pelo período de cinco anos, os Srs. Ivo Narciso Cassol, Salomão da Silveira, Genean Prestes dos Santos Barreto, Ednilce Garcia de Almeida, Erodi Antônio Matt e Márcia Ferreira Gomes;
9.6 declarar, nos termos da Lei nº 8.442/93, art. 46, a inidoneidade para licitar com a Administração Pública Federal, por três anos, das empresas Construtel Terraplenagem Ltda., JK Construções e Terraplenagem Ltda. e Construtora Pedra Lisa Ltda.; (...) 
A Serur emitiu pronunciamento uníssono sobre o mérito dos referidos recursos (peças 63-65) , nos termos transcritos no item 2 do relatório que precede este voto, concluindo por conhecer dos recursos para, no mérito, negar-lhes provimento.
Após o pronunciamento da Serur, os Srs. Ivo Narciso Cassol e Genean Prestes dos Santos acostaram, respectivamente às peças 81-82 e 106-120, novos documentos aos autos, analisados por auditor da Serur (peça 122) , que reiterou as conclusões de peças 63-65 e que contou com anuência do diretor da subunidade técnica (peça 123) , nos termos transcritos no item 7 do relatório precedente a este voto.
O dirigente da Serur, em seu pronunciamento (peça 124) , apresentou entendimento distinto do auditor e do diretor, propondo tornar insubsistente o Acórdão 2922/2010-TCU-Plenário, conforme transcrito no item 8 do relatório que precede este voto.
Com relação ao mérito, divirjo, com vênias, da proposta apresentada à peça 124 pelo titular da Serur e acolho, como minhas razões de decidir, os exames e as conclusões de peças 63-65, ratificados pelo instrutor e diretor da Serur às peças 122-123, respectivamente, sem prejuízo de tecer os comentários que considero pertinentes.
II
No tocante à preliminar arguida pelos recorrentes, o auditor da Serur bem resumiu, às peças 63-65, as razões pelas quais não merecem ser acatadas as alegações de que ocorreu a prescrição da pretensão punitiva do TCU, entendimento que foi ratificado pelo auditor e diretor daquela unidade técnica às peças 122 e 123.
No presente caso, comparando-se as datas de ocorrência das irregularidades, como sendo as da Carta-Convite 056/1988, de 31/3/1998 (peça 40, p. 1-29) , Carta-Convite 096/1999, de 21/12/1999 (peça 34, p. 48-51) , e Carta-Convite 020/1999, de 16/2/2000 (peça 30, p. 47-50; peça 31, p. 1-11) , com a data de 4/3/2008, referente ao despacho do relator à época, Ministro Valmir Campelo, que autorizou as audiências (peça 20, p. 42) , observo não ter sido transcorrido o prazo de dez anos que caracterizaria a prescrição da pretensão punitiva por parte do TCU, nos termos do que prescreve o Acórdão 1441/2016-TCU-Plenário.
No que concerne à preliminar arguida especificamente pelo Sr. Ivo Cassol (peça 54, p. 5-12) , acolho o entendimento da Serur acostado às peças 63-65, ratificado pelo auditor e diretor daquela unidade técnica às peças 122 e 123, no sentido de que os apelos recursais não merecem ser acatados.
De fato, não se sustenta o argumento do recorrente de que não teve oportunidade de defesa, em especial sobre a sanção de inabilitação para o exercício de função pública. O Sr. Ivo Cassol foi ouvido em audiência mediante o Aviso 172-GP/TCU, datado de 12/3/2008 (peça 20, p. 45) , para apresentar razões de justificativa sobre os fatos apontados no subitem 14.2 da instrução, encaminhada em anexo por cópia, bem como constou informação dos procedimentos a serem por ele adotados e alerta para o disposto no art. 58 da Lei 8.443/1992.
Considero, ainda, que a natureza do presente processo ser de representação não caracteriza a inobservância aos princípios do devido processo legal, da ampla defesa e do contraditório, como tenta aduzir o Sr. Ivo Cassol. Também não se sustenta a tese do recorrente de que a fiscalização do TCU, e a respectiva repercussão de responsabilização por danos ou outra irregularidade, deve ocorrer sempre no âmbito de julgamento de processos de contas. As normas processuais previstas na Lei 8.443/1992 e no RITCU estabelecem rito processual próprio, que não prevê a obrigatoriedade de abertura de novo processo caso tenha que apurar fatos que se sobressaiam a partir do início da apuração de uma representação e/ou denúncia (Acórdão 532/2014-TCU-Plenário) . 
Esta Egrégia Corte de Contas tampouco deixou de observar dispositivo legal no sentido de converter o presente processo em tomada de contas especial. Tal hipótese para conversão está regulamentada nos termos do art. 47 da Lei 8.443/1992, c/c o art. 252 do RITCU, que não se aplica a este processo de representação.
III
Não merecem prosperar os apelos recursais dos ora recorrentes sobre questões de mérito (peça 54, p. 20-21; peça 55, p. 7-31; peça 56, p. 6-26; e peça 57, p. 4-8) , explicitadas no item 2 do relatório precedente a este voto e no item 9 deste voto.
Em relação à suspeição e à incompetência alegadas pelos recorrentes sobre o perito, tal aspecto foi afastado quando da análise das razões de justificativas que compuseram o relatório que subsidiou o acórdão guerreado, tendo em vista que o perito "foi regularmente nomeado pelo juízo estadual na ação n°. 010.02.004642-1; inclusive, não houve o acolhimento da suspeição do perito pelo E. Tribunal de Justiça de Rondônia na citada ação" (peça 24, p. 35) .
A alegação dos recorrentes de ausência de enriquecimento ilícito, pagamento indevido ou dano ao erário não merece ser acolhida. Tal argumento foi rechaçado pelo relator à época, ao expor o voto condutor do acórdão combatido, nos seguintes termos:
2. Impende ressaltar, desde logo, que não se discute nos autos acerca de eventual débito decorrente das obras contratadas mediante os processos licitatórios inquinados de irregularidade. 
3. Dessa forma, não procedem os argumentos dos defendentes de que os convênios federais que carrearam recursos à municipalidade foram aprovados pelos órgãos repassadores.
4. Tampouco se cuida de investigar, nestes autos, possíveis superfaturamentos ou desvio de recursos.
5. O que se aprecia neste feito é a ocorrência de direcionamento de procedimentos licitatórios, com conduta imputável tanto às empresas participantes como ao ex-Prefeito do Município de Rolim de Moura-RO, Sr. Ivo Narciso Cassol, e aos integrantes das comissões de licitação.
6. Os procedimentos de direcionamento são evidenciados pelo fato de ter sido obstada a ampla competitividade entre os licitantes, na medida em que foram todos regulados por carta-convite, em que foram convidadas para participar dos certames empresas que tinham por sócios-proprietários parentes do então ex-prefeito. 
Também não merecem ser acolhidos os argumentos dos recorrentes de que a similitude entre as propostas decorre do fato da própria municipalidade ter fornecido as planilhas e os cronogramas em meio eletrônico aos licitantes ou de que a região é carente em materiais e mão-de-obra, o que ocasiona uma diferença mínima entre as propostas. Esses aspectos foram afastados pelo relator do voto que subsidiou o Acórdão 2922/2010-TCU-Plenário, in verbis:
7. Ademais, restou comprovada a enorme semelhança entre as propostas das empresas licitantes - muito além do que se possa admitir para uma simples coincidência - a demonstrar os seguintes fatos: preços praticamente iguais; formatação idêntica das propostas, inclusive com os mesmos erros gramaticais, de ortografia e de impressão; incidência de dizeres idênticos.
Tampouco merecem acolhimento as alegações dos recorrentes de que (i) o fato de alguns sócios de empresas serem irmãos da esposa do Sr. Ivo Cassol não afasta a lisura do certame; (ii) não há provas consistentes ou suficientes nos autos; (iii) não há vedação na Lei de Licitações e Contratos para a participação de parentes e/ou familiares dos ocupantes de cargo público durante suas gestões; e (iv)  apesar da veracidade das informações prestadas pela Jucer/RO, as relações de propriedade entre as empresas licitantes não se deram ao mesmo tempo.
O quadro a seguir apresenta as empresas convidadas por certame e a firma vencedora:
	Licitação
Modalidade Carta-Convite
	Empresas convidadas
	Empresa Vencedora

	056/1988
	Construtora Pedra Lisa Ltda.
	Construtora Pedra Lisa Ltda.

		Sul Terraplanagem Ltda.
	
		Rossoni Macedo Ltda.
	
	096/1999
	Construtora Pedra Lisa Ltda.
	JK Construções e Terraplenagem Ltda.

		JK Construções e Terraplenagem Ltda.
	
		Norterra Norte Mecan. Agr. Terrapl. Ltda.
	
	020/2000
	Construtora Pedra Lisa Ltda.
	Construtel Terraplanagem Ltda.

		JK Construções e Terraplenagem Ltda.
	
		Norterra Norte Mecan. Agr. Terrapl. Ltda.
	
		T.B.M. Terraplanagem Borges Mecanica Ltda.
	
		Construtel Terraplanagem Ltda.
	
No presente caso, as informações acostadas aos autos pela Junta Comercial de Rondônia/RO - Jucer/RO (peça 45, p. 5-56; peça 46, p. 1-39) , sobre as empresas Construtora Pedra Lisa Ltda., JK Construções e Terraplenagem Ltda. e Construtel Terraplanagem Ltda., revelaram, nos termos da instrução de peça 24, p. 11-31, "fortes indícios de inexistência de competição" e que as "empresas que participaram das licitações pertenciam a irmãos ou parentes próximos da esposa do [então] prefeito, senhora Ivone Mezzomo Cassol", assim identificadas:
I. Sr. IVALINO MEZZOMO, CPF 326.200.632-72. Irmão da Sra. Primeira Dama do Estado e, por consequência, cunhado do Ex-Prefeito Ivo Narciso Cassol. Proprietário da firma JK Construções e Terraplanagem Ltda. (fls. 480/484, Anexo 4) ;
II. Sr. IZALINO MEZZOMO, CPF 289.955.542-15, CI 183.906, SSP/RO. Irmão da Sra. Primeira Dama do Estado e, por consequência cunhado do Ex-Prefeito Ivo Narciso Cassol. Proprietário da firma JK Construções e Terraplanagem Ltda. (fls. 472/494, Anexo 4) , juntamente com o seu irmão Sr. Ivalino Mezzomo (fls. 480/484, Anexo 4) , também cunhado do Ex-Prefeito e atual Governador;
III. Sra. ILVA MEZZOMO, CPF 051.970.582-34, CI 95.953, SSP/RO. Irmã da Sra. Primeira Dama do Estado e, por consequência, cunhada do Ex-Prefeito Ivo Narciso Cassol. Juntamente com o Sr. Josué Crisóstomo, figura como proprietária da firma Construtel Terraplenagem Ltda. (fls. 456/471, Anexo 4) e, também, da firma Sul Terraplenagem Ltda. (fls. 510/517, Anexo 4) ;
IV. Sr. JOSUÉ CRISÓSTOMO, CPF 323.484.528-04. Juntamente com a Sra. Ilva Mezzomo, figura como proprietária da firma Construtel Terraplenagem Ltda. (fls. 456/471, Anexo 4) e, também, da firma Sul Terraplenagem Ltda. (fls. 510/517, Anexo 4) ;
V. Sr. ODEVAL DIVINO TEIXEIRA, CPF 338.014.361-87. É proprietário das empresas JK Construções e Terraplanagem Ltda. (fls. 484/494, Anexo 4) e Construtora Pedra Lisa (fls. 500/509, Anexo 4) . O que confirma fortes indícios de relação promíscua de propriedade entre as empresas licitantes, conluio e licitação "de fachada";
VI. Sr. ANIBAL DE JESUS RODRIGUES, CPF 419.292.922-87, CI 432.547, SSP/RO. Proprietário da firma JK Construções e Terraplanagem Ltda. (fls. 475/481 Anexo 4) , empresa em relação à qual, antes mesmo de se tornar proprietário, já atuava como testemunha (fl. 474, anexo 4) . Também é proprietário da firma Construtora Pedra Lisa Ltda. (fls. 504/509, Anexo 4) , empresa em relação à qual, da mesma forma, antes mesmo de se tomar proprietário, já atuava como testemunha (fl. 497, anexo 4) ; e
VII. Sr. NEILTON SOARES SANTOS, CPF 839.293.394-04. Proprietário da firma Construtora Pedra Lisa (fls. 504/509, Anexo 4) . Também atuou como preposto/engenheiro responsável da firma Sul Terraplenagem Ltda. (fls. 228/231, Anexo 4) .
Considero as informações da Jucer/RO contundentes, de modo que não merecem acolhimento os argumentos apresentados pelo Sr. Ivo Cassol às peças 81 (p. 336-375) e 82, de que os certames foram regulares, uma vez que existiam peculiaridades a serem levadas em conta, apesar da participação dos cunhados do recorrente nos certames licitatórios.
Acolho o entendimento da Serur de peça 63-65, ratificado às peças 122-123, de que o fato de as perícias judiciais não terem encontrado a participação direta do Sr. Ivo Cassol na administração das empresas participantes das licitações não altera a constatação, reconhecida pelo recorrente, de que foram convidadas empresas ligadas a seus familiares.
Sobre esses aspectos, o então Ministro Valmir Campelo, ao relatar a matéria, assim se pronunciou no voto condutor do acórdão combatido:
11. Evidencia-se, assim, diante de todo o quadro comprobatório carreado, (...) da estreita relação de parentesco entre os proprietários das empresas com o então prefeito, das similitudes formais e de conteúdo das propostas, da forma como as empresas foram convocadas a participar da licitação (carta-convite) , que praticamente foram combinados os resultados para haver uma divisão entre os objetos licitados, de modo a que cada empresa se sagrasse vencedora em dada licitação.
12. Cabe aduzir, ademais, que várias são as decisões do Tribunal em que é declarada a inidoneidade de licitantes quando utilizada - como no caso concreto sob apreciação - a modalidade de licitação "convite" e quando se evidencia a participação de empresas cujos sócios tinham relação de parentesco entre si. Pode-se citar, por exemplo, as seguintes deliberações: Acórdãos nº s 58/2005, 513/2005, 50/2006, 742/2006, 673/2008, 2.900/2009, 140/2010 e 1.279/2010, todos do Plenário.
 (...) 
14. A situação que propicia esse tipo de desfecho decorre das características peculiares do convite, em que a discricionariedade do gestor e a existência de sócios comuns das empresas convidadas coloca sob suspeita a isonomia e moralidade do procedimento, propiciando a ocorrência de fraude, como se depreende do seguinte trecho do voto condutor do Acórdão 2900/2009-TCU-Plenário, da lavra do Ministro Benjamin Zymler:
 (...) 
Enfatizo que os recorrentes buscam, nesta fase recursal, rediscutir a matéria com argumentos já apresentados e não acolhidos pelo relator, Ministro Valmir Campelo, na apreciação das razões de justificativa. Entendo que as informações acostadas pelos recorrentes, em seus respectivos recursos (peça 54, p. 20-21; peça 55, p. 7-31; peça 56, p. 6-26; e peça 57, p. 4-8) , não têm força probatória para alterar as conclusões expressas no referido voto que subsidiou o Acórdão 2922/2010-TCU-Plenário.
IV
Quanto a questões de mérito trazidas pelo Sr. Ivo Cassol acostadas à peça 55, p. 21-29, acolho o entendimento da Serur de peça 63-65, ratificado às peças 122-123, no sentido de que os apelos recursais não merecem ser acatados.
Conforme exposto no item 15 supra, a natureza deste processo de representação condiz com a matéria nele contida, não havendo a obrigatoriedade de conversão para quaisquer das modalidades previstas no art. 254 do RITCU.
Ademais, a sanção de inabilitação para o exercício de cargo em comissão ou função de confiança no âmbito da administração pública federal está regulamentada nos termos do art. 60 da Lei 8.443/1992, c/c o art. 270 do RITCU, não havendo comando expresso em relação à natureza específica do processo para que ocorra tal sanção, tampouco quanto à necessária existência de locupletamento, desvio, desfalque ou qualquer espécie de irregularidade de que tenha resultado dano ao Erário, conforme aduz o recorrente.
Em relação ao argumento do recorrente de que não houve deliberação sobre a gravidade da infração, nos termos do art. 270, §1º, do RITCU, ressalto que o relator, Ministro Valmir Campelo, expressamente fez constar no voto que conduziu o Acórdão 2922/2010-TCU-Plenário, in verbis:
16. As razões de justificativa apresentadas pelos defendentes não lograram afastar as imputações graves em razão das quais foram chamados a se pronunciar, consoante análise empreendida pela unidade técnica - transcrita no relatório que antecede este voto - e acompanhada pelo Ministério Público. Do mesmo modo, os novos elementos de defesa apresentados pelo Sr. Ivo Narciso Cassol (fls. 1.051/1.057 - atual peça 22; p. 49-55) também não foram capazes de desconstituir as análises anteriormente lançadas, conforme novo exame lavrado às fls. 1.071/1.089 [atual peça 24; p. 11-31], igualmente transcrito no relatório antecedente. Desde logo acompanho essas análises e as incorporo às minhas razões de decidir. (sublinhei) 
Além disso, consta expressamente do Acórdão 2922/2010-TCU-Plenário que todos os ministros presentes na Sessão Plenária de 3/11/2010 concordaram com as razões expostas pelo relator, conforme transcrito no item 6 deste voto. No que diz respeito à individualização e proporcionalidade na dosimetria das penas aplicadas, destaco que estão fundamentadas no art. 58, caput e inciso II, da Lei 8.443/1992, c/c o art. 268, caput e inciso II, do RITCU.
Os valores das multas individuais de R$ 20.000,00 e R$ 10.000,00 correspondem, respectivamente, a 54% e 27% do valor máximo de R$ 36.814,50 fixado para o ano de 2010 pela Portaria 92, de 30/3/2010, que atualizou o valor constante do caput do art. 58 da Lei 8443/1992, em atendimento ao § 2º dessa lei. Ainda, esses percentuais estão compreendidos entre os percentuais fixados no art. 268, inciso II, do RITCU.
Portanto, a dosimetria das penas aplicadas está orientada por juízo discricionário de valor acerca da gravidade das irregularidades verificadas no presente caso, tendo como limites apenas aqueles fixados legal e regimentalmente, não merecendo acolhimento os apelos do recorrente. 
V
A Sra. Genean Prestes dos Santos argumenta que (peça 106) : (i) a decisão do TCU deve seguir a Ação Penal 565/STF, pois apesar de tratar dos mesmos fatos, a ora recorrente não foi acusada, indiciada ou ré, devendo o TCU responsabilizar somente os então presidente e vice-presidente da comissão permanente de licitação - CPLMO; (ii) os secretários e os membros da então CPLMO encontravam-se despreparados, em virtude da recente e brusca inovação capitaneada pela Lei 8.666/1993; (iii) a Súmula TCU 248 só foi acordada em 2005; (iv) os ocupantes dos cargos secundários da comissão tornaram-se meros executores de ordens e operadores burocráticos, especificamente, a recorrente era apenas secretária da CPLMO, sem exercer as funções legais de membro; e (v) não participou da abertura da Carta Convite 56/1998, única razão apontada nos autos para sua condenação (peça 106) .
Friso que o fato de a recorrente não estar arrolada no âmbito da Ação Penal 565/STF não é suficiente para afastar sua responsabilidade no presente processo. A jurisprudência desta Corte de Contas firmou entendimento de que aos processos de controle externo aplica-se o princípio da independência das instâncias, segundo o qual os trabalhos desenvolvidos em várias instâncias sobre o mesmo fato correm de forma independente, o que pode desencadear condenações simultâneas nas esferas cível, criminal e administrativa (Acórdão 3081/2009-TCU-Primeira Câmara, 3.125/2013-TCU-Plenário, entre outros) .
A recorrente, de fato, compôs a comissão permanente de licitação da Prefeitura de Rolim de Moura/RO, como secretária, consoante os termos da Portaria 238/98 (peça 39, p. 51) .
Por sua vez, o nome da Sra. Genean Prestes, como secretária, consta da ata emitida pela comissão permanente de licitação (peça 40, p. 48-49) , relativa à Carta Convite 56/1998, no dia 7/4/1998, às 08:00h, data e horário da abertura da referida carta convite. Ainda, acompanham essa ata o quadro comparativo de preços, a análise, o julgamento e o parecer emitidos pela comissão permanente de licitação (peça 40, p. 46-47) , referente à Carta Convite 56/1998.
Não é possível afirmar, entretanto, que a Sra. Genean Prestes rubricou a referida ata de peça 40, p. 48-49. Isso porque não há semelhança entre quaisquer das rubricas existentes nessa ata com as rubricas constantes da ficha de registro de assinaturas da recorrente, que se encontra arquivada no Tabelionato de Notas do Município de Rolim de Moura/RO e acostada aos autos pela recorrente nesta fase recursal (peça 110; e peça 111, p. 2) . Tampouco há semelhança das rubricas existentes na referida ata com a rubrica constante da cópia autenticada do diploma de conclusão de curso da Sra. Genean Prestes, emitido pela Fundação Universidade Federal de Rondônia e juntado aos autos pela recorrente nesta fase recursal (peça 108, p. 1-2) .
Por outro lado, a rubrica da recorrente existente no diploma de conclusão de curso (peça 108, p. 1-2) é semelhante às rubricas da ficha de registro de assinaturas (peça 111, p. 2) .
Além disso, é possível verificar que consta da ata assinatura que, tendo em vista a semelhança com aquela constante da peça 32, p. 22/21, pertence ao membro da CPL Erodi Antonio Matt, além da assinatura do Presidente da CPL, Salomão da Silveira, e de outra rubrica em que subsiste a dúvida, se pertencente à Sra. Genean Prestes ou à Sra. Ednilce Garcia, também relacionada no corpo da cópia da ata constante do processo (peça 40, p. 48/49) . Essa última rubrica não se assemelha àquelas constantes dos documentos juntados pela Sra. Genean, conforme indicado no item 40 acima. Por outro lado, assemelha-se à grafia da letra "E" maiúscula, pelo que poderia de fato pertencer à Sra. Ednilce Garcia. Esse indício corrobora o argumento da responsável de que não teria participado da sessão e que teria sido substituída por outro membro da CPL.
Diante do exposto, entendo que os elementos trazidos pela Sra. Genan Prestes trazem dúvida razoável de sua participação na aprovação da ata de reunião da comissão permanente de licitação, relativa à Carta Convite 56/1998, que apreciou as condições de habilitação dos participantes e julgou suas propostas (peça 106) . 
Portanto, entendo que merecem ser acolhidos os argumentos apresentados pela Sra. Genean Prestes dos Santos acostados à peça 106, com o consequente provimento a seu pedido de reexame.
VI
O Sr. Ivo Cassol alega, conforme memorial de peças 81 e 82, que: (i) houve a aprovação das prestações de contas dos convênios 170/99/FNC e 1.509/99/Funasa e do contrato de repasse 0045984-66/97-MPO/Caixa; e (ii) foi absolvido da "acusação de conluio, na época em que foi Prefeito na Cidade de Rolim de Moura/RO" no âmbito da Ação Penal 565/STF.
Conforme já mencionado no item 37 deste voto, a jurisprudência desta Corte de Contas firmou entendimento de que aos processos de controle externo, aplica-se o princípio da independência das instâncias.
A aprovação das prestações de contas mencionadas pelo recorrente não afasta a grave irregularidade encontrada no presente processo de representação, tampouco impede a apuração empreendida pelo TCU, nos termos da instrução de peças 122 e 123, transcritos no relatório que precede este voto.
Cumpre salientar, ainda sobre o princípio da independência das instâncias, que as ações penais, cíveis e administrativas são independentes. No entanto, o reconhecimento de inexistência do fato ou negativa de autoria em processo criminal provoca a comunicabilidade das instâncias (Acórdão 7122/2012-TCU-Primeira Câmara) . E a absolvição criminal só afasta a responsabilidade administrativa e cível quando for reconhecida ou provada a inexistência do fato ou a negativa da autoria em relação ao responsável (Acórdão 2067/2015-TCU-Plenário, entre outras deliberações) .
No presente caso, a decisão proferida na Ação Penal 565/STF (peça 81, p. 317-318) , acostada aos autos pelo Sr. Ivo Cassol a título de memorial (peça 81) , assim menciona, in verbis:
Decisão: Prosseguindo no julgamento, o Tribunal julgou parcialmente procedente a ação penal para, quanto ao delito descrito no art. 90 da Lei 8.666, de 21 de junho de 1993, condenar, por unanimidade, os acusados Ivo Narciso Cassol, Salomão da Silveira e Erodi Antonio Mátt; absolver, por unanimidade, os acusados Ivalino Mezzomo e uva Mezzomo Crisóstomo; e, em face do empate, após os votos dos Ministros Cármen Lúcia (Relatora) , Teori Zavascki, Rosa Weber, Gilmar Mendes e Celso de Mello, julgando improcedente a ação penal, e os votos dos Ministros Dias Toffoli (Revisor) , Roberto Barroso, Ricardo Lewandowski, Marco Aurélio e Joaquim Barbosa (Presidente) , julgando-a procedente, absolver os acusados Aníbal de Jesus Rodrigues, Neilton Soares dos Santos, Izalino Mezzomo e Josué Crisóstomo, vencido o Ministro Marco Aurélio, que entendia ser aplicável o art. 21, inciso IX, alínea "a" do Regimento Interno. Quanto ao delito de formação de quadrilha, previsto no art. 288 do Código Penal, o Tribunal, por maioria, absolveu os acusados Ivo Narciso Cassol, Aníbal de Jesus Rodrigues, Neilton Soares dos Santos, Izalino Mezzomo, Ivalino Mezzomo, Josué Crisóstomo, Salomão da Silveira, uva Mezzomo Crisóstomo e Erodi Antonio Matt, vencidos os Ministros Marco Aurélio e Joaquim Barbosa (Presidente) . Na sequência, o Tribunal, com relação ao réu Ivo Narciso Cassol, fixou a pena em 4 (quatro) anos, 8 (oito) meses e 26 (vinte) dias de detenção, nos termos do voto do Ministro Dias Toffoli (Revisor) , vencidos os Ministros Cármen Lúcia (Relatora) , Marco Aurélio, Celso de Mello e Joaquim Barbosa (Presidente) , e a pena de multa no valor de R$ 201.817,05 (duzentos e um mil, oitocentos e dezessete reais e cinco centavos) , monetariamente atualizado, a partir da formalização de cada um dos contratos impugnados, e revertido à Fazenda do Município de Rolim de Moura, Rondônia, vencidos os Ministros Teori Zavascki, Ricardo Lewandowski e Marco Aurélio, que não aplicavam a pena de multa. Estabelecido o regime semi-aberto para o cumprimento da pena de detenção, vencido o Ministro Marco Aurélio. Com relação aos réus Salomão da Silveira e Erodi Antonio Matt, o Tribunal fixou a pena em 4 (quatro) anos, 8 (oito) meses e 26 (vinte e seis) dias de detenção, nos termos do voto do Ministro Dias Toffoli (Revisor) , vencidos os Ministros Cármen Lúcia (Relatora) , Marco Aurélio, Celso de Mello e Joaquim Barbosa (Presidente) , e a pena de multa no valor de R$ 134.544,70 (cento e trinta e quatro mil, quinhentos e quarenta e quatro reais e setenta centavos) , monetariamente atualizado, a partir da formalização de cada um dos contratos impugnados, e revertido à Fazenda do Município de Rolim de Moura, Rondônia, vencidos os Ministros Teori Zavascki, Ricardo Lewandowski e Marco Aurélio, que não aplicavam a pena de multa. Estabelecido o regime semi-aberto para o cumprimento da pena de detenção, vencido o Ministro Marco Aurélio. O Tribunal, por unanimidade, decretou a perda do cargo público de Salomão da Silveira e de Erodi Antonio Matt. Com relação ao réu Ivo Narciso Cassol, o Tribunal, por maioria, decidiu pela aplicação do artigo 55, inciso VI, e § 2°, da Constituição Federal, vencidos os Ministros Gilmar Mendes, Marco Aurélio, Celso de Mello e Joaquim Barbosa (Presidente) . Reconhecida a incidência da interrupção da prescrição nesta data, vencido o Ministro Marco Aurélio. Impedido o Ministro Luiz Fux. Plenário, 08.08.2013.
Presidência do Senhor Ministro Joaquim Barbosa. Presentes à sessão os Senhores Ministros Celso de Mello, Marco Aurélio, Gilmar Mendes, Ricardo Lewandowski, Cármen Lúcia, Dias Toffoli, Luiz Fux, Rosa Weber, Teori Zavascki e Roberto Barroso.
Subprocurador-Geral da República, Dr. Haroldo Ferraz da Nóbrega.
O Supremo Tribunal Federal, no âmbito da Ação Penal 565/STF (peça 81, p. 4-318) , considerou parcialmente procedente a ação penal, condenando o ora recorrente, por unanimidade, no delito descrito no art. 90 da Lei 8.666/1993, qual seja: "Frustrar ou fraudar, mediante ajuste, combinação ou qualquer outro expediente, o caráter competitivo do procedimento licitatório, com o intuito de obter, para si ou para outrem, vantagem decorrente da adjudicação do objeto da licitação".
Assim sendo, entendo que não merecem acolhimento os argumentos apresentados pelo recorrente no memorial de peças 81 e 82.
VII
Por fim, manifesto minha discordância com os argumentos lançados aos autos pelo Secretário da Serur (peça 124) . O Titular da unidade técnica defende que teria havido ofensa ao devido processo legal, ao contraditório e à ampla defesa em especial em razão de: 
	a) o instrutor restringir-se à figura jurídica da independência de instâncias, objetivamente não revisitando os fatos sob esse fundamento, quando da instrução derradeira (peça 122) ;
	b) o representante legal da Sra. Genean Prestes alegar, entre outras coisas, que não pode ser responsabilizada, visto que: "não participou do processo licitatório de nº 1173/1998, objeto da Carta-convite 056/1998; não aprovou a ata da reunião da comissão que apreciou as condições de habilitação dos participantes e julgou suas propostas; não participou da condução do processo licitatório supostamente direcionado para as empresas mencionadas; não formulou nem auxiliou a formulação dos convites; não propôs, tampouco homologou as propostas; não propôs, muito menos adjudicou o objeto do certame; e, por fim, não propôs, nem homologou o resultado do procedimento";
	c) de o ofício de audiência não ter discriminado as condutas individuais e o nexo de causalidade delas na realização do resultado ilícito; 
	d) a condenação ter ocorrido por fatos estranhos ao processo, ou seja, a análise teria sido voltada para "fracionamento indevido para permitir o direcionamento dos certames" quando as audiências teriam como escopo: (d.1) direcionamento de 3 processos licitatórios, com indícios de conluio entre a Administração e as firmas licitantes; (d.2)  verificação, por perícias técnicas do Eng. Fausto Martuscelli, de combinação de propostas entre os licitantes; e (d.3) relação entre algumas empresas e o titular da municipalidade (cunhado) e relação entre elas (identidade de sócios ou um sócio de uma atuando como preposto de outra empresa) ;
	e) inexistir fracionamento de despesas para fuga da modalidade devida, uma vez que, em casos de "obras distintas e independentes, a cada convênio celebrado deve corresponder licitação na modalidade adequada ao montante dos recursos recebidos em cada ajuste, isto é, condizente com o valor do objeto que se pretende licitar em cada convênio" (Acórdão 1540/2014-TCU-Plenário) ;
	f) não haver que se falar, no presente caso, em fracionamento para fugir à modalidade licitatória devida, abrindo caminho para o direcionamento da licitação, uma vez que foram três exercícios diferentes, de três concedentes diversos e, como decorrência, três objetos/finalidades distintos.
Entendo não existirem as falhas formais suscitadas como nulidades pelo dirigente da Serur no chamamento dos responsáveis aos autos por meio dos ofícios de audiência (peça 124) . Percebo, em sentido oposto ao alegado na peça 124, que os termos dos ofícios de audiência: (i) não prejudicaram os ora recorrentes de exercerem o contraditório e a ampla defesa; e (ii)  estão em consonância com os fundamentos determinantes da condenação constantes do relatório e do voto que subsidiaram o Acórdão 2922/2010-TCU-Plenário.
Observo, em especial, que a condenação dos responsáveis não se fundamentou em suposto fracionamento das contratações. Conforme se extrai do seguinte trecho do Voto condutor do Acórdão recorrido, as irregularidades consideradas no julgamento dizem respeito ao direcionamento das licitações, com prejuízo à competitividade, em favor de empresas que tinham por sócios-proprietários parentes do ex-Prefeito:
"5. O que se aprecia neste feito é a ocorrência de direcionamento de procedimentos licitatórios, com conduta imputável tanto às empresas participantes como ao ex-Prefeito do Município de Rolim de Moura-RO, Sr. Ivo Narciso Cassol, e aos integrantes das comissões de licitação.
6.	Os procedimentos de direcionamento são evidenciados pelo fato de ter sido obstada a ampla competitividade entre os licitantes, na medida em que foram todos regulados por carta-convite, em que foram convidadas para participar dos certames empresas que tinham por sócios-proprietários parentes do então ex-prefeito. 
7.	Ademais, restou comprovada a enorme semelhança entre as propostas das empresas licitantes - muito além do que se possa admitir para uma simples coincidência - a demonstrar os seguintes fatos: preços praticamente iguais; formatação idêntica das propostas, inclusive com os mesmos erros gramaticais, de ortografia e de impressão; incidência de dizeres idênticos".
Por fim, o auditor-instrutor da Serur, na instrução derradeira (peça 122 - transcrita no item 7 do Relatório precedente) , em atendimento ao despacho do Relator ad quem (peça 101) , analisou o conteúdo da documentação enviada pelos recorrentes, sem se restringir somente à figura jurídica da independência de instâncias, ao contrário do alegado pelo titular da Serur na peça 124.
Não obstante, o argumento da Sra. Genean Prestes dos Santos de que "não participou da abertura da Carta Convite 56/1998, única razão apontada nos autos para sua condenação" (peça 106) , de fato, não foi abordado, nesta fase recursal, na instrução de peça 122. A despeito disso, esse argumento foi enfrentado por este relator no tópico V deste voto.
A ausência de análise da Serur quanto a este ponto não prejudica o imediato julgamento do mérito dos recursos e tampouco invalida o Acórdão recorrido que, ao contrário do alegado pelo Secretário da Serur, trouxe os elementos necessários à correta individualização das condutas, uma vez que os responsáveis foram ouvidos na condição de ex-Prefeito, que firmou os ajustes, de integrantes da comissão de licitação, os quais conduziram os certames eivados de irregularidades, e de empresas que participaram do procedimento licitatório com indícios de conluio.
Portanto, os pedidos de reexame interpostos por Ivo Narciso Cassol, Salomão da Silveira, Ednilce Garcia de Almeida, Erodi Antônio Matt, Márcia Ferreira Gomes e JK Construções e Terraplenagem Ltda., Construtora Pedra Lisa Ltda. na pessoa de seu representante Sr. Neilton Soares Santos e Construtel Terraplenagem Ltda., devem ser rejeitados.
Por fim, o pedido de reexame interposto por Genean Prestes dos Santos deve ser acolhido. 
Ante o exposto, VOTO para que seja acolhida a minuta de acórdão que ora trago à apreciação deste Colegiado.
TCU, Sala das Sessões Ministro Luciano Brandão Alves de Souza, em tagDataSessao.
AUGUSTO SHERMAN CAVALCANTI
Ministro-Substituto